ACORDAO-COMPLETO-2565900

ACÓRDÃO 2701/2022 ATA 46/2022 - PLENÁRIO

VISTO, relatado e discutido este relatório de acompanhamento com o propósito de avaliar a consistência fiscal das estimativas de receitas, dos montantes fixados de despesas e da meta de resultado primário, bem como outros aspectos de conformidade do Projeto de Lei Orçamentária da União para o exercício de 2023,
ACORDAM os Ministros do Tribunal de Contas da União, reunidos em sessão plenária, ante as razões expostas pelo relator, em: 
9.1. informar, com fundamento no art. 41, inciso I, alínea "a" e § 2º, da Lei 8.443/1992, c/c art. 3º, inciso III, da Resolução-TCU 142/2001:
9.1.1. à Comissão Mista de Planos, Orçamentos Públicos e Fiscalização do Congresso Nacional, sobre a ausência, no Projeto de Lei Orçamentária Anual da União para o exercício financeiro de 2023, da estimativa das receitas da Compensação Previdenciária (Compensação Financeira RGPS/RPPS) ;
9.1.2. à Comissão Mista de Planos, Orçamentos Públicos e Fiscalização do Congresso Nacional, à Secretaria de Orçamento Federal, à Secretaria de Previdência e à Secretaria do Tesouro Nacional que, no Projeto de Lei Orçamentária Anual da União para o exercício financeiro de 2023, os benefícios previdenciários do Regime Geral de Previdência Social (RGPS) continuam crescendo acima da inflação, aumentando a pressão ao cumprimento do Teto de Gastos, em particular sobre as despesas discricionárias. Os benefícios foram projetados usando o Índice Nacional de Preços ao Consumidor (INPC) de 7,41%, enquanto o INPC de agosto de 2022 foi de 8,83%. Como este indicador apresenta tendência de redução, existe a possibilidade de o índice utilizado na projeção ser próximo ao que será efetivamente usado (seção 2.3) ;
9.1.3. à Comissão Mista de Planos, Orçamentos Públicos e Fiscalização do Congresso Nacional, à Secretaria de Orçamento Federal e à Secretaria do Tesouro Nacional que, no Projeto de Lei Orçamentária Anual da União para o exercício financeiro de 2023, a análise de sustentabilidade da Dívida Líquida do Setor Público indica que a proporção dessa dívida em relação ao PIB poderá atingir o máximo de 79,89% no ano de 2031, passando a diminuir a partir de 2032 (seção 2.6) ;
9.2. encaminhar cópia deste acórdão à Comissão Mista de Planos, Orçamentos Públicos e Fiscalização do Congresso Nacional, para subsidiar a análise do Projeto de Lei Orçamentária para o exercício de 2023, bem como à Secretaria Especial da Receita Federal do Brasil, à Secretaria de Política Econômica, à Procuradoria-Geral da Fazenda Nacional, à Secretaria de Orçamento Federal, à Secretaria de Previdência e à Secretaria do Tesouro Nacional, informando-lhes que o inteiro teor da deliberação poderá ser consultado no Portal do TCU (www.tcu.gov.br/acórdãos) ;
9.3. arquivar o presente processo, com fulcro no art. 169, inciso V, do Regimento Interno do TCU.

Relatório de acompanhamento para avaliar aspectos de conformidade do PLOA 2023.

Procuradoria-Geral da Fazenda Nacional; Secretaria de Orçamento Federal - MP; Secretaria de Política Econômica; Secretaria Especial da Receita Federal do Brasil.

3. Interessado: Ministério da Economia.

13.1. Ministros presentes: Bruno Dantas (na Presidência), Walton Alencar Rodrigues, Benjamin Zymler, Vital do Rêgo (Relator) e Antonio Anastasia.
13.2. Ministros-Substitutos convocados: Augusto Sherman Cavalcanti, Marcos Bemquerer Costa e Weder de Oliveira.

VITAL DO RÊGO

Adoto como parte do relatório a instrução produzida no âmbito da Secretaria de Macroavaliação Governamental - Semag (peça 57) , que contou com a anuência do corpo diretivo daquela unidade técnica (peças 58 e 59) :
1. INTRODUÇÃO
1.1. Deliberação e Objetivo
Tratam os autos de acompanhamento de conformidade, realizado com o propósito de avaliar a consistência fiscal das estimativas de receitas, dos montantes fixados de despesas e da meta de resultado primário, bem como outros aspectos do Projeto de Lei Orçamentária da União para o exercício de 2023. Esta ação de controle é realizada em cumprimento às disposições insculpidas no art. 3°, inciso III, da Resolução-TCU 142/2001, nos termos do art. 12 da Lei Complementar 101/2000 (Lei de Responsabilidade Fiscal - LRF) e do art. 41, inciso I, alínea "a", da Lei 8.443/1992 (Lei Orgânica do TCU - LOTCU) , com vistas ao encaminhamento de subsídios à Comissão Mista Permanente a que alude o § 1º do art. 166 da Constituição Federal (CF/1988) , encarregada de apreciar o referido projeto de lei.
Convém mencionar que na instrução preliminar deste Acompanhamento (peça 16) , avaliaram-se três aspectos fiscais fundamentais da Proposta Orçamentária da União para o exercício vindouro: Meta de Resultado Primário, Teto de Gastos e Regra de Ouro. Os encaminhamentos pertinentes foram veiculados por meio do Acórdão 2464/2022-TCU-Plenário, rel. min. Vital do Rêgo (peça 43) , a seguir transcritos:
9.1. alertar o Poder Executivo Federal, com fundamento nos arts. 1º, § 1º, e 59, § 1º, inciso V, da Lei Complementar 101/2000, sobre o risco de comprometimento da capacidade operacional dos órgãos federais para a prestação de serviços públicos essenciais aos cidadãos, tendo em conta a compressão do montante previsto para as despesas discricionárias no exercício de 2023 em relação aos executados nos exercícios anteriores;
9.2. informar à Comissão Mista de Planos, Orçamentos Públicos e Fiscalização do Congresso Nacional, com fundamento no art. 41, inciso I, alínea "a" e § 2º, da Lei 8.443/1992, que, considerando-se a grade de parâmetros de 9/7/2021 utilizada no Projeto de Lei Orçamentária Anual da União para 2023 e os resultados do Boletim Focus de 16/9/2022: 
9.2.1. a meta de resultado primário é factível, mas depende de diversos fatores que afetam as receitas, via desonerações e preços de combustíveis, e as despesas, como o valor do Auxílio Brasil, os benefícios previdenciários a serem reajustados pelo Índice Nacional de Preços ao Consumidor de dezembro de 2022 e o reajuste dos salários dos servidores; 
9.2.2. os valores de despesas primárias constantes do PLOA 2023 se mostram compatíveis com os limites estabelecidos pelo Novo Regime Fiscal de que trata a Emenda Constitucional 95/2016; 
9.2.3. a insuficiência para a Regra de Ouro, estimada em R$ 89,2 bilhões, condiciona o pagamento de benefícios previdenciários do Regime Geral de Previdência Social à aprovação de créditos suplementares ou especiais com finalidade específica, a serem aprovados pelo Poder Legislativo por maioria absoluta;
1.2. Visão Geral do Objeto
O planejamento orçamentário no setor público brasileiro é materializado em três instrumentos devidamente encadeados: o Plano Plurianual (PPA) , a Lei de Diretrizes Orçamentárias (LDO) e a Lei Orçamentária Anual (LOA) , conforme descrito no art. 165 da CF/1988.
A LOA proposta pelo Poder Executivo e pelo Legislativo, além de estimar as receitas previstas para o exercício, fixa as despesas da União por meio de dotação orçamentária, que corresponde ao limite máximo autorizado a ser empenhado naquele exercício. Contudo, durante a execução do orçamento, os créditos autorizados na LOA podem sofrer alterações, por meio de créditos adicionais.
O processo de elaboração da LOA se desenvolve no âmbito do Sistema de Planejamento e de Orçamento Federal. Nesse processo, atuam o Ministério da Economia (ME) , os órgãos setoriais e os órgãos específicos, conforme o art. 4º da Lei 10.180/2001. A Secretaria de Orçamento Federal (SOF) daquele ministério constitui órgão específico de orçamento dentro do Sistema de Planejamento e Orçamento Federal e parte de suas competências está descrita no art. 57 do Anexo I do Decreto 9.745/2019, além do comando contido no art. 8º da supramencionada lei, os quais estabelecem:
Anexo I do Decreto 9.745/2019:
Art. 57.  À Secretaria de Orçamento Federal compete:
I - coordenar, consolidar e supervisionar a elaboração da lei de diretrizes orçamentárias e da proposta orçamentária da União, compreendidos os orçamentos fiscal e da seguridade social;
Lei 10.180/2001:
Art. 8º Compete às unidades responsáveis pelas atividades de orçamento:
I - coordenar, consolidar e supervisionar a elaboração dos projetos da lei de diretrizes orçamentárias e da lei orçamentária da União, compreendendo os orçamentos fiscal, da seguridade social e de investimento das empresas estatais; (grifou-se) 
Em relação à LOA, o § 5º do art. 165 da CF/1988 assim estabelece:
§ 5º - A lei orçamentária anual compreenderá:
I - o orçamento fiscal referente aos Poderes da União, seus fundos, órgãos e entidades da administração direta e indireta, inclusive fundações instituídas e mantidas pelo Poder Público;
II - o orçamento de investimento das empresas em que a União, direta ou indiretamente, detenha a maioria do capital social com direito a voto;
III - o orçamento da seguridade social, abrangendo todas as entidades e órgãos a ela vinculados, da administração direta ou indireta, bem como os fundos e fundações instituídos e mantidos pelo Poder Público.
Outras disposições foram atribuídas à proposta orçamentária pela LRF, entre as quais:
Art. 5o O projeto de lei orçamentária anual, elaborado de forma compatível com o plano plurianual, com a lei de diretrizes orçamentárias e com as normas desta Lei Complementar:
I - conterá, em anexo, demonstrativo da compatibilidade da programação dos orçamentos com os objetivos e metas constantes do documento de que trata o § 1o do art. 4o;
II - será acompanhado do documento a que se refere o § 6o do art. 165 da Constituição, bem como das medidas de compensação a renúncias de receita e ao aumento de despesas obrigatórias de caráter continuado;
III - conterá reserva de contingência, cuja forma de utilização e montante, definido com base na receita corrente líquida, serão estabelecidos na lei de diretrizes orçamentárias, destinada ao:
a)   (VETADO) 
b) atendimento de passivos contingentes e outros riscos e eventos fiscais imprevistos.
§ 1o Todas as despesas relativas à dívida pública, mobiliária ou contratual, e as receitas que as atenderão, constarão da lei orçamentária anual.
§ 2o O refinanciamento da dívida pública constará separadamente na lei orçamentária e nas de crédito adicional.
§ 3o A atualização monetária do principal da dívida mobiliária refinanciada não poderá superar a variação do índice de preços previsto na lei de diretrizes orçamentárias, ou em legislação específica.
§ 4o É vedado consignar na lei orçamentária crédito com finalidade imprecisa ou com dotação ilimitada.
§ 5o A lei orçamentária não consignará dotação para investimento com duração superior a um exercício financeiro que não esteja previsto no plano plurianual ou em lei que autorize a sua inclusão, conforme disposto no § 1o do art. 167 da Constituição.
§ 6o Integrarão as despesas da União, e serão incluídas na lei orçamentária, as do Banco Central do Brasil relativas a pessoal e encargos sociais, custeio administrativo, inclusive os destinados a benefícios e assistência aos servidores, e a investimentos.
 (...) 
Art. 12. As previsões de receita observarão as normas técnicas e legais, considerarão os efeitos das alterações na legislação, da variação do índice de preços, do crescimento econômico ou de qualquer outro fator relevante e serão acompanhadas de demonstrativo de sua evolução nos últimos três anos, da projeção para os dois seguintes àquele a que se referirem, e da metodologia de cálculo e premissas utilizadas.
Conforme disposto no art. 35, § 2º, inciso III, do Ato das Disposições Constitucionais Transitórias (ADCT) , o PLOA deverá ser encaminhado ao Congresso Nacional até quatro meses antes do encerramento do exercício financeiro (31 de agosto) e devolvido para sanção presidencial até o encerramento da sessão legislativa (22 de dezembro) .
Nesse contexto, o PLOA 2023 foi encaminhado pelo Presidente da República ao Congresso Nacional em 31/8/2022, mediante a Mensagem 494 (peças 5 e 6) , que deu origem ao Projeto de Lei PLN 32/2022 (peça 7) , cujo relator-geral é o Deputado Marcelo Costa (MDB/PI) .
De acordo com a 2ª versão alterada do cronograma de apreciação do PLOA divulgado pela CMO (peça 48) , a votação do Relatório Geral naquela Comissão está prevista para até 12/12/2022 e a votação do Parecer da CMO no Plenário do Congresso Nacional está prevista para até 16/12/2022.
Cumpre informar, ainda, que o § 5º do art. 166 da CF/1988 dispõe que o Presidente da República poderá enviar mensagem ao Congresso Nacional para propor modificação nos projetos de lei relativos ao PPA, às diretrizes orçamentárias, ao orçamento anual e aos créditos adicionais enquanto não iniciada a votação, na CMO, da parte cuja alteração é proposta. Já o art. 28 da Resolução-CN 1/2006 prevê que a proposta de modificação do PLOA, nos termos do art. 166, § 5º, da CF/1988, somente será apreciada se recebida até o início da votação do Relatório Preliminar na CMO.
1.3. Questões de Auditoria
Com vistas ao alcance do objetivo do acompanhamento, foram formuladas as treze questões de auditoria apresentadas no resumo desta instrução e que se encontram devidamente detalhadas na Matriz de Planejamento (peça 22) e são analisadas no capítulo 2 a seguir.
1.4. Metodologia e Limitações
O presente acompanhamento foi realizado em conformidade com as Normas de Auditoria do Tribunal de Contas da União, aprovadas pela Portaria-TCU 280/2010, e revisadas pela Portaria-TCU 168/2011, e, de modo subsidiário, com os Padrões de Auditoria de Conformidade estabelecidos pela Portaria-Segecex 26/2009 e com o Manual de Acompanhamento aprovado pela Portaria-Segecex 27/2016.
Os métodos empregados no presente acompanhamento contemplaram: obtenção de dados e de informações econômicas nos principais órgãos de imprensa nacionais e em instituições públicas e privadas; exame da legislação pertinente e diligências aos órgãos fiscalizados. Realizaram-se também consultas aos sítios dos seguintes órgãos/entidades: Secretaria Especial da Receita Federal do Brasil (RFB) ; Secretaria do Tesouro Nacional (STN) ; Senado Federal (SF) ; Banco Central do Brasil (Bacen) ; Banco Nacional de Desenvolvimento Econômico e Social (BNDES) ; Instituto Brasileiro de Geografia e Estatística (IBGE) ; Instituto de Pesquisa Econômica Aplicada (Ipea) ; Ministério da Economia (ME) ; Secretaria do Tesouro Nacional (STN) ; e Secretaria de Orçamento Federal (SOF) .
1.5. Volume de Recursos Fiscalizados
O volume de recursos fiscalizados alcançou o montante de R$ 5.031.379,2 milhões, sendo R$ 2.257.407,3 milhões correspondentes às receitas primárias e R$ 2.773.971,9 milhões às receitas financeiras.
A tabela a seguir relaciona a previsão das receitas e a fixação das despesas para 2023, segundo o PLOA 2023.
Tabela 1 - Estimativa das receitas e fixação das despesas para 2023
Fonte: Mensagem Presidencial PLOA 2023 (peça 5, p. 74 e 88) 
2. EXAME TÉCNICO
2.1. Parâmetros Macroeconômicos
Q1. Quais os principais parâmetros macroeconômicos utilizados para elaboração do PLOA 2023?
Nesta seção avalia-se a adequação das estimativas feitas no PLOA 2023 para os parâmetros macroeconômicos. Os parâmetros analisados são: Índice Nacional de Preços ao Consumidor Amplo (IPCA) , Produto Interno Bruto (PIB) e taxa Selic. O IPCA é utilizado na verificação das estimativas das despesas primárias. O PIB é utilizado na verificação das estimativas das receitas primárias líquidas. Para estimar o PIB em valores correntes são analisados o crescimento real do PIB e o deflator implícito do PIB. As taxas de juros são utilizadas na verificação da sustentabilidade da dívida pública.
A tabela a seguir apresenta os principais parâmetros macroeconômicos estimados para 2022 a partir dos dados da avaliação do 3º bimestre feita pelo Poder Executivo na Apresentação do PLOA 2023 (peça 4, p. 3) . Os dados do mercado estão contidos no Boletim Focus de 21/10/2022 (peça 39) .
Tabela 2 - Parâmetros macroeconômicos para 2022
 (*) Os itens destacados foram estimados a partir das projeções do mercado para o IPCA e as projeções do PLOA para o deflator
Fontes: Apresentação do PLOA 2023 (peça 4, p. 3) e Boletim Focus de 21/10/2022 (peça 39) 
Os parâmetros levados ao PLOA 2023, conforme a apresentação (peça 4, p. 3) , foram os mesmos utilizados no Relatório de Avaliação de Receitas e Despesas Primárias do 3º Bimestre de 2022.
Como o Boletim Focus apresenta apenas a estimativa para o crescimento real do PIB, é necessário calcular o deflator implícito do PIB compatível com as demais previsões do mercado. Como o deflator é uma expressão da inflação, utilizou-se para estimá-lo a proporção da projeção do IPCA para 2022 entre o mercado e a contida no PLOA 2023 (5,60%/7,20% = 0,77778) . Em seguida, aplicou-se sobre o deflator do PLOA 2023 o fator de proporcionalidade encontrado, o que levou ao deflator estimado para 2022 de 7,66% (9,85% * 0,77778 = 7,66%) .
A tabela a seguir apresenta os principais parâmetros macroeconômicos estimados para 2023 e contidos nos documentos anteriormente mencionados.
Tabela 3 - Parâmetros macroeconômicos para 2023
 (*) Os itens destacados foram estimados a partir das projeções do mercado para o IPCA e as projeções do PLOA para o deflator.
Fontes: Apresentação do PLOA 2023, slide 3 (peça 4) e Boletim Focus de 14/10/2022 (peça 39) 
Comparando as estimativas do mercado com as do PLOA 2023 para o IPCA e para a taxa Selic, conforme os dados apresentados nas tabelas anteriores, notam-se diferenças de certa monta em decorrência do lapso temporal entre as duas estimativas e da volatilidade da situação econômica no momento. Não obstante, ambas as previsões resultam em taxas reais positivas para a Selic em 2023.
A estimativa para o deflator implícito do PIB em 2023 compatível com as projeções do mercado seguiu o mesmo procedimento para 2022. A partir do deflator de 6,63% do PLOA 2023, aplicou-se a proporção 4,94%/4,50% (previsões do IPCA do mercado e do PLOA) e obteve-se 7,27% como estimativa do mercado para o deflator.
Dadas as diferenças nas projeções, o PIB projetado segundo os parâmetros do mercado para 2023 ficou R$ 263,0 bilhões abaixo do estimado no PLOA 2023, correspondendo a uma diferença de 2,47%. Esta diferença foi principalmente devido à estimativa feita pelo mercado de menor crescimento real do PIB.
PIB
Conforme apresentado na tabela 3 anterior, serão utilizadas duas projeções para o PIB de 2023. Uma apresentada no PLOA 2023 e a outra calculada por esta equipe de fiscalização usando dados do mercado, conforme explicado nos parágrafos anteriores:
PLOA 2023	R$ 10.628,7 bilhões
Mercado	R$ 10.365,7 bilhões
O gráfico a seguir mostra a série histórica do logaritmo do PIB a partir de 1993. Os valores do PIB foram deflacionados para melhor representar sua evolução em termos reais.
Gráfico 1 - Evolução do log (PIB) 
Fontes: IBGE tabela com valores correntes do PIB até 2021 (peça 36) e
Apresentação do PLOA 2023 (peça 4, p. 3) 
Se o PIB crescesse uniformemente, a curva representativa seria uma exponencial. Para melhor analisar a tendência, os valores apresentados correspondem ao logaritmo do PIB. Desta forma, o crescimento uniforme do PIB resultaria em uma reta.
Até 2014, o comportamento foi relativamente uniforme, correspondendo a um crescimento médio anual de 3,2%. Em 2015 e 2016, o PIB apresentou forte retração. A recuperação a partir de 2017 foi muito fraca e a recessão de 2020 devido à pandemia de Covid-19 resultou em uma trajetória muito abaixo da trajetória "natural". A recuperação prevista para 2022 e 2023 recoloca o PIB, em termos reais, acima de todos os demais, inclusive acima do de 2014, ano em que o PIB em termos reais tinha atingido seu máximo até então.
Para que o PIB retorne à sua trajetória "natural", observada até 2014, será necessário o crescimento anual acima da média de 3,2% por diversos anos. Caso o crescimento continue na casa dos 2,5%, como previsto para 2023, pode-se iniciar uma nova trajetória "natural" inferior à observada entre 1993 e 2014. O que irá ocorrer dependerá da política econômica futura, da taxa de investimento a ser praticada e do aumento de produtividade da economia.
Selic e IPCA
O gráfico a seguir apresenta a evolução da taxa Selic nominal e a taxa real descontada da inflação medida pelo IPCA. Como se pode observar, desde 2009, com exceção do período entre maio de 2012 e dezembro de 2013, no ápice da implementação da política denominada de "Nova Matriz Econômica - NME", a taxa real de juros ficou relativamente estável entre 3,11% e 4,98% a.a.
A partir de setembro de 2016, com as sucessivas diminuições da inflação, sem equivalente redução da Selic, houve crescimento das taxas reais e, apenas a partir de julho de 2017, as taxas reais de juros começaram a reduzir, retornando a 5,47% a.a. em setembro de 2017, próximo ao patamar de antes de setembro de 2016. A partir de setembro de 2017, as taxas reais continuaram a diminuir, ficando negativas a partir de julho de 2020, voltando ao lado positivo apenas a partir de fevereiro de 2022. Com o aperto monetário em decorrência do aumento da inflação, as taxas de juros reais estão crescendo e atingiram 4,62% em agosto de 2022.
As estimativas para a Selic feitas no PLOA 2023 e no Boletim Focus para 2023, de 12,49% e 11,25% a.a., respectivamente, projetam que as taxas reais de juros, de 7,65% e 6,01% a.a. respectivamente, voltarão a patamares observados até 2017.
Pelo histórico atual, as projeções para 2023 parecem dar ênfase à recuperação das taxas reais em função da recuperação da economia, do processo inflacionário atual que precisa ser combatido e da volatilidade da economia em ano eleitoral, como ocorreu entre 2003 e 2005.
Gráfico 2 - Taxa Selic nominal e real
Fontes: IPCA - IBGE e Selic - Bacen
Conforme exposto nesta seção, as projeções para os parâmetros macroeconômicos utilizados para a estimativa de receitas e fixação de despesas contidas no PLOA 2023 são compatíveis com as projeções do mercado, com algumas distinções devido à defasagem das observações utilizadas no PLOA 2023 em julho de 2022. Para 2022, as projeções do mercado para a inflação estão menores e as para o crescimento real do PIB estão maiores, consistentes com a recente evolução destes fatores. Para 2023, a situação se inverte, com o mercado prevendo inflação ligeiramente maior e PIB bem menor. A combinação destes fatores faz com que a projeção do PIB para 2023 em valores correntes com base nas informações do mercado seja R$ 263,0 bilhões inferior ao projetado no PLOA 2023, representando diferença para menor de 2,47%. As projeções do mercado para a Selic são também inferiores às do PLOA 2023, mas, em ambos os casos, projetam taxas reais positivas, indicando que a situação com taxas reais negativas não tende a voltar.
2.2. Receitas e Despesas Primárias
Q2. Os valores das receitas e das despesas primárias constantes do PLOA 2023 são factíveis?
Conforme estabelecido no art. 2º da Lei 14.436/2022 (LDO 2023) , a meta de resultado primário constante do PLOA 2023 deverá ser de déficit de R$ 65,9 bilhões. As seções seguintes analisam cada um dos itens que afetam esta meta.
Receita Primária Federal Líquida - RPFL
A receita primária federal líquida é obtida da receita primária federal bruta, deduzida das transferências constitucionais e legais a estados e municípios. No presente relatório, a sigla RPFL é utilizada para designar esta receita e a sigla rpfl é utilizada para designar sua proporção em relação ao PIB (RPFL/PIB = rpfl) .
Embora a estimativa da RPFL pudesse ser feita diretamente a partir da observação de sua série histórica, optou-se por estimar a RPFL a partir da análise da evolução histórica da rpfl e do PIB. Essa opção justifica-se pelas seguintes razões: i) indisponibilidade de projeções de receitas elaboradas por fontes independentes que permitam uma comparação com a receita prevista no PLOA; ii) a proporção rpfl apresenta evolução recente relativamente estável; e iii) para a estimativa do PIB, há previsões oriundas de outras fontes que podem ser comparadas com as projeções do PLOA.
O gráfico a seguir mostra a série histórica da rpfl desde 1997. A rpfl atingiu o pico de 20,2% em 2010 e, após sucessivas desonerações tributárias, reduziu-se para 17,4% em 2015 e 2016. A partir de 2017, a rpfl voltou a aumentar, atingindo 18,2% em 2019. A redução para 16,1% em 2020 foi atípica e decorrente dos efeitos da pandemia. A estimativa do PLOA (peça 5) de 17,0% para 2023 é bem abaixo do índice observado em 2021 e estimado para 2022, ambos de 18,2% (reprogramação com base na avaliação do 3º bimestre) . Estes percentuais em relação ao PIB são compatíveis com os índices recentes da série, apesar de representarem um certo pessimismo em decorrência de eventuais desonerações que objetivam refrear o aumento dos preços dos combustíveis.
Gráfico 3 - Receita primária líquida como percentual do PIB - rpfl
Fontes:	Valores de 1997 a 2021	RTN de agosto de 2022 - tabela 2.1 (peça 12) 
	Valores de 2022 e 2023	PLOA 2023 - Mensagem Presidencial (peça 5, p. 74) 
A tabela a seguir apresenta as projeções para a RPFL de 2023. A primeira coluna de valores relaciona as duas possíveis previsões para o PIB apresentadas na seção 2.1 deste relatório. A primeira linha de valores relaciona duas possíveis previsões para a rpfl: 18,2%, repetindo o índice de 2021, e 17,0%, previsto no PLOA 2023. Os quatro valores para a RPFL foram obtidos a partir das duas hipóteses de PIB e das duas de rpfl.
Tabela 4 - Receita primária líquida para 2023 - comparação das previsões
Valores em R$ bilhões correntes
Fontes: Apresentação do PLOA 2023 (peça 4, p. 3) e estimativas feitas na seção 2.1
Observações:	(1) PIB estimado usando a projeção do mercado para seu crescimento real.
 (2) o rpfl de 18,2% é a repetição de 2021 e o de 17,0% é a previsão do PLOA 2023.
Pelo exposto, conclui-se que a receita primária federal líquida em 2022, prevista originalmente no PLOA 2023 em R$ 1.804,5 bilhões, pode ficar em até R$ 1.934,4 bilhões, usando a rpfl de 18,2% e a estimativa do PIB com base nas projeções do PLOA 2023, ou seja, R$ 129,9 bilhões acima da previsão orçamentária.
Nesse sentido, o valor da Receita Primária Federal Líquida apresentado no PLOA 2023 pode ser considerado adequado e, até mesmo, conservador.
Despesa Primária Federal Total - DPFT
A verificação da estimativa para a despesa em 2023 partiu da despesa paga em 2021 (planilha 2.1 do Resultado do Tesouro Nacional - RTN, peça 12) , no valor de R$ 1.614,2 bilhões. Este valor, corrigido pelos IPCAs de 10,06% de 2021 e de 7,20%, conforme projetado para 2022 no PLOA 2023, resulta em R$ 1.904,5 bilhões. A despesa primária total para 2023, projetada no PLOA 2023, sob a ótica das necessidades de financiamento, é de R$ 1.868,2 bilhões (peça 5, p. 74) , montante inferior ao projetado a partir da inflação no período.
No entanto, analisando o gráfico a seguir, que detalha a despesa em seus principais componentes, observa-se que a relativa estabilização das despesas primárias totais a partir de 2016, após a aprovação da EC 95/2016, se deveu à compressão das despesas discricionárias para compensar o crescimento acima do PIB das despesas com benefícios previdenciários até 2021. O repique observado em 2020 nas Outras Despesas Obrigatórias resultou das despesas atípicas emergenciais decorrentes da pandemia de Covid-19.
O percentual das despesas primárias totais como proporção do PIB projetado para 2023 é o menor da série desde 2013.
Gráfico 4 - Principais componentes da despesa primária federal
Valores em % do PIB
Fontes:	Dados de 1997 a 2021	RTN de julho de 2022, tabela 2.1 (peça 12) 
Dados de 2021 e 2022	Mensagem Presidencial PLOA 2023 (peça 5, p. 74) 
Observação:	As despesas com controle de fluxo incluem as despesas obrigatórias com controle de fluxo e as discricionárias.
Comparando-se as estimativas para 2023, constantes do PLOA, com os valores de 2016, as despesas primárias totais como proporção do PIB têm redução projetada de 2,3 p.p. Por dois anos consecutivos, as despesas com benefícios previdenciários estão projetadas com o mesmo percentual de 2016. As despesas com pessoal e encargos estão se reduzindo em termos proporcionais há dois anos, devendo ficar 0,6 p.p. abaixo do observado em 2016. Até mesmo as Outras Despesas Obrigatórias estão projetadas com proporção em relação ao PIB inferior em 0,4 p.p. em comparação com 2016. A acentuada redução esperada nas despesas discricionárias, de 1,4 p.p., merece especial atenção, pois envolve gastos relacionados diretamente com o funcionamento dos serviços públicos, tais como manutenção administrativa, energia elétrica, telefonia, obras e demais investimentos.
A evolução das despesas como proporção do PIB mostra como elas afetam o resultado primário, visto que as receitas possuem comportamento parecido com o que ocorre com o PIB. Ao se analisar sob este aspecto os principais componentes das despesas que, nos últimos anos, têm pressionado o cumprimento das regras fiscais, pode-se concluir que os benefícios previdenciários parecem estar se estabilizando e as despesas com pessoal e encargos estão em trajetória de redução.
Tabela 5 - Variação das despesas entre 2016 e 2023 como proporção do PIB
Fontes:	RTN (peça 12) e Mensagem Presidencial PLOA 2023 (peça 5, p. 74) 
Observação: As outras despesas obrigatórias incluem as despesas obrigatórias com controle de fluxo.
Contudo, desde o advento da EC 95/2016, que estabeleceu um teto para as despesas, não basta analisar a evolução dos percentuais das despesas em relação ao PIB. É necessário avaliar também estas despesas como proporção do Teto. Como o Teto se eleva em função da inflação, as despesas que cresçam acima da inflação irão pressionar as demais despesas. A tabela a seguir mostra como evoluíram as proporções em relação ao Teto dos componentes das despesas que mais pressionam o limite.
Tabela 6 - Variação das despesas entre 2016 e 2022 como proporção do Teto de Gastos
Valores em R$ milhões
Fontes: RTN, planilha 2.1 (peça 12) e Mensagem PLOA 2023 (peça 5, p. 75 e 87-88) 
Sob este ponto de vista, entre 2016 e 2023, considerando os percentuais em relação ao Teto de Gastos, os benefícios previdenciários aumentaram 6,22 p.p. e as despesas com pessoal e encargos reduziram 0,67 p.p. Os percentuais das despesas com benefícios continuam se elevando, mas com intensidade em baixa. Já as despesas com pessoal e encargos estão diminuindo desde 2019. Sob o ponto de vista do Teto, os benefícios previdenciários ainda persistem como o principal componente das despesas primárias a pressionarem o limite, exigindo para o seu cumprimento a redução da participação das outras despesas.
Apesar de este problema ter evoluído de forma menos intensa nos últimos anos, a pressão sobre as despesas discricionárias continua. Com efeito, desde o advento do Novo Regime Fiscal, esta Corte de Contas tem ressaltado a necessidade de se corrigir a trajetória de elevado crescimento das despesas obrigatórias, sob pena de se inviabilizar o aparato estatal. Isso porque a base de compressão das despesas discricionárias é limitada, tanto em termos estritamente financeiros, quanto em relação à essencialidade de boa parte das despesas que abarca. A esse respeito, mencionam-se as deliberações contidas nos Acórdãos 2.779/2017 e 1.322/2018 (rel. min. Vital do Rêgo) , 2.937/2018 (rel. min. José Mucio Monteiro) , 1.331/2019 (rel. min. Ana Arraes) , 2.313/2019 (rel. min. Walton Alencar Rodrigues) , 1.437/2020, 1.557/2020, 2.026/2020 e 2.283/2020 (rel. min. Bruno Dantas) , 2.828/2020 (rel. min. Aroldo Cedraz) , 2.535/2021 (rel. min. Jorge Oliveira) e 2.183/2022 (rel. min. Aroldo Cedraz) , todos do Plenário do TCU.
Registre-se que essa questão também foi avaliada no âmbito da instrução preliminar deste Acompanhamento (peça 16) , motivo pelo qual foi proposto, por esta Semag, alertar o Poder Executivo acerca do risco de comprometimento da capacidade operacional dos órgãos federais para a prestação de serviços públicos essenciais aos cidadãos. Esse encaminhamento foi adotado pelo ministro-relator Vital do Rêgo e consignado no item 9.1 do Acórdão 2464/2022-TCU-Plenário (peça 43) , a seguir transcrito, o que dispensa nova proposta neste sentido. 
9.1. alertar o Poder Executivo Federal, com fundamento nos arts. 1º, § 1º, e 59, § 1º, inciso V, da Lei Complementar 101/2000, sobre o risco de comprometimento da capacidade operacional dos órgãos federais para a prestação de serviços públicos essenciais aos cidadãos, tendo em conta a compressão do montante previsto para as despesas discricionárias no exercício de 2023 em relação aos executados nos exercícios anteriores;
Cabe esclarecer que a projeção das despesas com benefícios previdenciários para 2023 foi feita com base na previsão de correção pelo Índice Nacional de Preços ao Consumidor (INPC) estimado em 7,41% (peça 10, p. 1107) . No entanto, os benefícios serão reajustados pelo INPC de dezembro de 2022, nos termos do art. 29-B da Lei 8.213/1991. Em agosto de 2022, o INPC acumulado em doze meses foi de 8,83%. Como espera-se que os índices de inflação prossigam em trajetória de redução, pode ser que o percentual a ser usado fique próximo da projeção utilizada.
Ademais, o Auxílio Brasil foi projetado no LOA 2023 com base no valor unitário de R$ 405,00, embora, na Mensagem Presidencial (peça 5, p. 38) , o Governo informe que pretende buscar junto ao Congresso Nacional criar condições para a manutenção do valor do auxílio em R$ 600,00 ao longo de 2023. Considerando a existência de 20,2 milhões de beneficiados, esta alteração de R$ 195,00 por benefício irá requerer cerca de R$ 51,2 bilhões a mais no orçamento. Outra possível alteração nas despesas em 2023 decorre do eventual aumento salarial dos servidores a ser definido oportunamente. No PLOA 2023, foram alocados R$ 14,2 bilhões para este fim.
Assim, a eventual ampliação dos montantes destinados a despesas discricionárias no exercício de 2023 está condicionada, dentre outros fatores, a medidas legislativas capazes de reduzir, já em 2023, o montante das despesas obrigatórias fixadas com consequente aumento na dotação de despesas discricionárias.
Resultado Primário Federal - RPF
A tabela a seguir apresenta o resumo das projeções para as receitas e despesas primárias. A primeira linha apresenta as duas projeções do PIB. A segunda linha apresenta as duas previsões de receita. A terceira linha repete o valor da despesa conforme o PLOA 2023. A quarta linha apresenta as projeções de resultado primário obtidas pela diferença entre as projeções de receita e despesa. A cada coluna de valor corresponde uma coluna da sua proporção em relação ao PIB.
Tabela 7 - Resultado Primário Federal
Valores em R$ bilhões
Fontes: PLOA 2023 (peça 5, p.74) e estimativas apresentadas na seção 2.1 deste relatório
O PLOA 2023 contém estimativa de déficit primário de R$ 63,7 bilhões ou 0,6% do PIB. A estimativa desta equipe de fiscalização, considerando a mesma proporção da receita federal líquida em relação ao PIB ocorrida em 2021, rpfl de 18,2% e PIB conforme estimado no PLOA 2023, de R$ 10.628,7 bilhões, mostra que o superávit primário pode ser de até R$ 66,2 bilhões.
Pelos valores apurados, o resultado primário estimado no PLOA para 2023 de déficit de R$ 63,7 bilhões pode ser considerado adequado em relação à meta fixada na LDO 2023, déficit primário R$ 65,9 bilhões, cabendo, contudo, a ressalva de que poderá ocorrer superávit primário de até R$ 66,2 bilhões, caso as premissas adotadas por esta equipe de fiscalização sejam atingidas. Cabe esclarecer que a conjuntura atual é bastante incerta, o que pode resultar em oscilações significativas nos resultados. Inclusive ainda não se tem conhecimento da política econômica a ser implementada pelo governo eleito em outubro.
2.3. Resultado do RGPS
Q3. Qual é o resultado projetado para o Regime Geral de Previdência Social (RGPS) no âmbito do PLOA 2023?
Dada a importância do Regime Geral de Previdência Social (RGPS) para o equilíbrio das contas do Governo Federal e dado que o RGPS, além das despesas com benefícios, arrecada contribuições previdenciárias, é possível analisar o resultado primário sob o ponto de vista exclusivo do RGPS. 
Os gráficos a seguir apresentam a movimentação financeira do RGPS entre 1997 e 2023 em percentual do PIB. O primeiro gráfico engloba os regimes urbano e rural. Os dois seguintes apresentam os regimes de forma separada. Como o PLOA não apresenta projeções separadas para os regimes urbano e rural, os gráficos discriminados só apresentam os valores até 2021.
Os benefícios apresentaram crescimento desde 2011 com aceleração a partir de 2014. A partir de 2020 observou-se certa estabilidade, mostrando os resultados da reforma da previdência. A elevação em 2020 foi muito influenciada pela retração do PIB. A projeção para 2023 repete o realizado em 2021.
Gráfico 5 - Movimentação Financeira do RGPS (em % do PIB) 
Fontes: RTN de agosto de 2022, tabela 2.2-A (peça 35) e Mensagem Presidencial PLOA 2023 (peça 5, p. 74) 

Gráfico 6 - Movimentação Financeira do RGPS Urbano (em % do PIB) 
Fonte: RTN de agosto de 2022, tabela 2.2-A (peça 35) 
Gráfico 7 - Movimentação Financeira do RGPS Rural (em % do PIB) 
Fonte: RTN de agosto de 2022, tabela 2.2-A (peça 35) 
O regime previdenciário urbano vinha apresentando superávits desde 2009 até 2015. Em 2016, a arrecadação diminuiu duplamente, em primeiro lugar em função da retração do PIB e, em segundo, em função da diminuição como proporção do PIB, em decorrência do aumento do desemprego. Os benefícios, por outro lado, cresceram sistematicamente como proporção do PIB desde 2011, com aceleração a partir de 2014. Em 2021, os benefícios foram reduzidos de 7,09% do PIB em 2020 para 6,50%. A arrecadação vem diminuindo do seu pico de 5,72%, alcançado em 2014 e 2015, até 5,21% em 2021. O resultado se tornou cada vez mais deficitário, atingindo 1,78% do PIB em 2020, apresentando recuperação em 2021 com déficit de 1,29% como decorrência da redução dos benefícios.
O regime previdenciário rural apresentou resultados negativos em todo o período analisado. A arrecadação ficou bastante estável, entre 0,12% e 0,17% do PIB. Os benefícios, por outro lado, apresentaram crescimento contínuo desde 2011 até 2017, quando passaram a apresentar ligeiro recuo. Em 2021, a arrecadação foi de 0,12% do PIB e os benefícios representaram 1,68%, com resultado negativo de 1,56% do PIB, valor inferior em termos absolutos ao observado em 2020, de 1,69%.
A partir destes dados, conclui-se que o déficit do RGPS pode estar se estabilizando como proporção do PIB. No entanto, como esse déficit ainda cresce acima da inflação, continua a pressionar as demais despesas e, consequentemente, o cumprimento do Teto de Gastos.
Cabe esclarecer também que a projeção das despesas com benefícios previdenciários foi feita usando a projeção de 7,41% para o INPC. No entanto, os benefícios deverão ser reajustados com o INPC de dezembro. O último valor do INPC, medido em agosto de 2022, foi de 8,83%. Como este indicador apresenta tendência de redução, existe a possibilidade de o valor utilizado na projeção ser próximo ao que será efetivamente usado.
Nesse sentido, cabe informar à CMO, à Secretaria de Previdência (SPREV) , à SOF e à STN as conclusões da análise ora desenvolvida.
2.4. Impacto fiscal primário da Política de Garantia de Preços Mínimos (PGPM) 
Q4. Quais as premissas metodológicas adotadas para estimar o impacto fiscal primário da Política de Garantia de Preços Mínimos (PGPM) no âmbito do PLOA 2023?
Na Mensagem Presidencial de encaminhamento do PLOA 2023 ao Congresso Nacional, no item referente ao Novo Regime Fiscal (Teto de Gastos) , além de explanações sobre as repercussões no Teto das Emendas Constitucionais 113 e 114, há referências a dois outros eventos que impactaram o cálculo do limite, que não têm origem em alterações constitucionais (peça 5, p. 89-90) :
Além dessas modificações constitucionais, o teto de gastos foi impactado por outros dois itens: 1) ajuste na classificação das despesas com a formação e manutenção de estoques da Política de Garantia de Preços Mínimos, PGPM, que foram reclassificadas como despesas primárias discricionárias, alterando a base de 2016 e, também, o cálculo dos limites dos exercícios posteriores; e 2) conforme mencionado no item relativo aos Benefícios Previdenciários, a adequação na contabilização da despesa relativa à compensação previdenciária (Comprev) , que passou a ser realizada pelos valores brutos, em atendimento à recomendação do Tribunal de Contas da União, e que também enseja a alteração da base de 2016 e o cálculo dos limites posteriores. 
Esta seção trata dos ajustes na classificação das despesas com a formação e manutenção de estoques da Política de Garantia de Preços Mínimos (PGPM) , que foram reclassificadas como despesas primárias discricionárias, bem como suas repercussões nas respectivas receitas, enquanto os impactos de alteração dos registros da Compensação Previdenciária (Comprev) são tratados no item subsequente.
A questão da reclassificação das despesas da Política de Garantia de Preços Mínimos foi inicialmente abordada no Relatório de Avaliação de Receitas e Despesas Primárias da União do 1º Bimestre de 2022, nos seguintes termos (TC Processo 006.383/2022-0, peça 38, p. 22-23) :
Na presente Avaliação, o Teto de Gastos para 2022 foi impactado pelo ajuste na classificação das despesas com a formação e manutenção de estoques da Política de Garantia de Preços Mínimos, PGPM, que foram reclassificadas como despesas primárias discricionárias, alterando a base de 2016 e, também, o cálculo dos limites dos exercícios posteriores. Tal movimento, descrito na Nota Técnica SEI nº 5/2022/CESEF/SUPEF/STN/SETO-ME, de 16 de março de 2022, resultou na ampliação dos limites de despesas do Poder Executivo, para 2022, no montante de R$ 1.420,0 milhões em relação ao valor previsto para esse limite na LOA-2022. 
Este ajuste na classificação das despesas e receitas relacionadas à PGPM foi inicialmente analisado, pelo TCU, no âmbito do processo TC Processo 006.383/2022-0 (rel. Min. Jorge Oliveira) , que avaliou os resultados fiscais e a execução orçamentária e financeira da União no 1º bimestre de 2022, com foco no grau de atingimento das metas fiscais e na conformidade do contingenciamento de despesas. A instrução desta Secretaria de Macroavaliação Governamental (Semag) chamou atenção à inexistência de qualquer alteração legislativa que levasse à aludida alteração no cálculo do Teto de Gastos. Em seguida, apresentou a motivação do Ministério da Economia para a mudança (TC Processo 006.383/2022-0, peça 60, p. 30-31) :
Defende-se que a despesa vinculada à ação "2130 - Formação de Estoques Públicos - AGF", até então consignada no orçamento da Conab (UO 22211) , para fins de apuração do resultado primário, como despesa financeira (RP 0) e, para fins de classificação econômica, como despesa de capital (GND 5 - inversão financeira) , deve ser reclassificada como despesa primária corrente, sob as premissas de que não estaria relacionada a financiamentos, mas à aquisição de produtos agropecuários para futura revenda - incluindo-se as despesas operacionais associadas -, e, quanto à classificação econômica, à aquisição ou formação de bens de capital, porque não se trataria de bens necessários à produção de outros bens ou serviços, como máquinas e equipamentos, não se enquadrando nas hipóteses legalmente previstas para classificação como inversão financeira. 
Com base nas informações até então disponíveis, a equipe do acompanhamento optou por aprofundar a análise, demandar mais informações e se manifestar sobre o ajuste de classificação das receitas e despesas da PGPM no acompanhamento dos resultados fiscais e execução orçamentária e financeira da União do 2º bimestre de 2022.
No âmbito do processo TC Processo 010.099/2022-0 (rel. min. Jorge Oliveira) , a equipe de fiscalização se posicionou em relação à questão. Não houve óbices à reclassificação das receitas e despesas da PGPM como despesa primária, isto é, não financeira (TC Processo 010.099/2022-0, peça 75, p. 43) :
Compreende-se, em vista da Portaria Interministerial 38/2004, das competências da Conab e da União (STN) e das considerações exaradas nas citadas notas técnicas, que as propostas apresentadas pela STN e pela SOF melhor refletem a essência econômica das operações relacionadas à comercialização de estoques estratégicos e reguladores no âmbito da PGPM, e poderiam, mesmo, terem sido levadas a efeito oportunamente, bem antes da instituição do Novo Regime Fiscal pela EC 95/2016. Quanto a eventuais impactos na PGPM derivados das restrições impostas pela gestão fiscal, observa-se que, embora as despesas abrangidas no art. 1º da Portaria Interministerial 38/2004 passem a compor o rol das despesas primárias, a própria norma garante que as operações dos estoques públicos pela Conab sejam realizadas por meio da transferência de recursos do Tesouro Nacional para cobertura dessas mesmas despesas, e, a exemplo de outras políticas, compete ao Poder Executivo, sopesar as demandas do Mapa com as dos demais órgãos superiores, e decidir sobre o nível de alocação de recursos na política, sem prejuízo do exame do seu desempenho por este Tribunal, no âmbito das fiscalizações de natureza operacional realizadas por unidade técnica competente. 
Contudo, a equipe não concordou que as receitas e despesas da política sejam classificadas como correntes, pois considera que, de acordo com os padrões internacionais, em especial manuais do Fundo Monetário Internacional (FMI) , as operações referentes a estoques reguladores classificam-se como despesas e receitas de capital (TC Processo 010.099/2022-0, peça 75, p. 43, 46 e 50) :
No entanto, conforme razões a seguir expostos, diverge-se parcialmente no que diz respeito à reclassificação orçamentária das receitas e despesas quanto à categoria econômica, ou seja, as receitas e despesas orçamentárias correspondentes às vendas e às compras dos produtos da PGPM (mercadorias para revenda) , mediante formação de estoques reguladores e estratégicos, são receitas e despesas de capital, sem prejuízo da reclassificação como despesas correntes das demais despesas autorizadas na Portaria Interministerial 38/2004, para fins de pagamento da subvenção de equalização, uma vez que estas não correspondem ao conceito contábil de estoque. 
 (...) 
Preliminarmente, importa observar que a classificação econômica da despesa orçamentária, se capital ou corrente, envolve, precipuamente, tema do domínio da Ciência Econômica, naquilo que diz respeito ao conceito de "Formação de Capital" (ou Investimento) - não se confunde com o conceito de investimentos da contabilidade empresarial, que, segundo o art. 179, inciso III, da Lei 6.404/1976, são "as participações permanentes em outras sociedades e os direitos de qualquer natureza, não classificáveis no ativo circulante, e que não se destinem à manutenção da atividade da companhia ou da empresa", consideradas no SNA 2008 como ativos financeiros -, razão pela qual o exame da questão não pode prescindir da leitura da publicação da metodologia do Sistema de Contas Nacionais do Brasil - referência 2010 (SCN 2020) , que atualmente segue as recomendações internacionais presentes no System of National Accounts 2008 (SNA 2008) . 
 (...) 
Assim, considerando-se que os estoques (inventários) compõem a formação bruta de capital (itens 10.24 e 10.31 do SNA 2008) ; considerando-se que os estoques ou são produtos mantidos pelas unidades produtoras - antes de serem processados, vendidos, entregues a outras unidades ou utilizados de outras formas - ou são produtos adquiridos de outras unidades que se destinem ao consumo intermediário ou à revenda sem processamento adicional (item 10.12 do SNA 2008) ; considerando-se que as orientações constantes do GFSM 1986 e do GFSM 2014 estão em harmonia com o SNA 2008; considerando-se que a Conab é uma empresa estatal dependente incumbida da formação de estoques estratégicos e reguladores no âmbito da PGPM, em razão do que compra grãos (e outros produtos) para revenda; conclui-se que a empresa, ao adquiri-los (compra) , realiza despesas de capital, e, ao vendê-los, arrecada receita de capital, no que concerne à classificação orçamentária econômica.
Diante dessa argumentação, a equipe de fiscalização propôs ao colegiado de ministros deste Tribunal (TC Processo 010.099/2022-0, peça 75, p. 61) :
b) recomendar à Secretaria Especial do Tesouro e Orçamento do Ministério da Economia, com fulcro no art. 43, inciso I, da Lei 8.443/1992, c/c o art. 250, inciso III, do Regimento Interno do TCU e os arts. 11 e 14, § 2º, inciso I, da Resolução-TCU 315/2020, que:
b.1) ao realizar a reclassificação das receitas e despesas com a formação e manutenção de estoques da Política de Garantia de Preços Mínimos, amparada na Nota Técnica SEI 5/2022/Cesef/Supef/STN/Seto-ME, fundamente-se, para fins de classificação econômica das receitas e despesas orçamentárias, na legislação nacional sobre finanças públicas e nas orientações constantes do Manual on Government Finance Statistics - GFSM 1986, do Government Finance Statistics Manual - GFSM 2014 e do System of National Accounts - SNA 2008 (item 161) ; 
De posse dessas informações oriundas dos acompanhamentos bimestrais, foi encaminhado um ofício ao Ministério da Economia no bojo do presente acompanhamento (peças 19 e 20) , solicitando em relação à PGPM:
a) Metodologia, memória de cálculo e respectiva documentação comprobatória (notas técnicas, despachos, entre outros documentos) acerca do impacto fiscal primário, para fins do Teto de Gastos, do ajuste na classificação das despesas com a formação e manutenção de estoques da Política de Garantia de Preços Mínimos (PGPM) , que foram reclassificadas como despesas primárias discricionárias, conforme informado na página 86 da Mensagem Presidencial de encaminhamento do PLOA 2023 ao Congresso Nacional.
Solicitou-se também descrição pormenorizada das eventuais repercussões da alteração elencada, incluindo as receitas envolvidas, no cálculo da Regra de Ouro.
Em resposta à demanda, o Ministério da Economia encaminhou o Ofício SEI 272954/2022/ME, datado de 17/10/2022 (peça 23) . O documento relaciona uma série de Despachos que conteriam as respostas e seus respectivos anexos.
O primeiro documento elencado no Ofício, Anexo I, é o Despacho SOF-CGAPE. No despacho, a Subsecretaria de Programas das Áreas Econômicas e Especiais informou que não foram elaboradas informações adicionais além das que já foram listadas no Despacho SOF-Copaf datado de maio de 2022. A justificativa dessa ausência de novas informações se dá nos seguintes termos (peça 27) :
 (...) Isto ocorre porque não é atribuição desta Subsecretaria realizar estudos acerca do impacto fiscal primário, para fins do Teto de Gastos, de modo que toda a análise sobre o assunto estava direcionada a reclassificação da despesa que ocorreu efetivamente durante o exercício de 2022. Em outras palavras, o PLOA 2023 foi elaborado já levando em conta todas as premissas anteriormente consideradas na citada documentação. Notadamente, o assunto foi tratado em termos de valor nos seguintes Ofícios:
- Ofício SEI Nº 189685/2022/ME, de 1º de julho de 2022 (Processo SEI nº 10080.100882/2022-37) , da Secretaria de Orçamento Federal, que trata do referencial monetário para a captação da Proposta Orçamentária Quantitativa Setorial para 2023 do MAPA. No Anexo ao Ofício, foi carimbado para esta Despesa o valor de R$ 469.022.378,00 dentro do valor de Demais Despesas Discricionárias do MAPA.
- Ofício nº 473/2022/SE¿MAPA, de 11/07/2022 (Proc. SEI 14022.184449/2022¿91) , onde o MAPA solicita e justifica o remanejamento de R$ 69.022.378,00 mi do carimbo referente à PGPM, ação 2130 ¿ Formação de Estoques Públicos ¿ AGP, para Outras Despesas Discricionárias. Apesar do valor da Proposta (R$400.000.000,00 mi) para a Ação 2130 da PGPM ter ficado abaixo do valor do PLOA 2022 (R$ 469,0 mi) , o MAPA informou que a redução não deverá ocasionar prejuízos à execução dessa política. O pedido de remanejamento foi acatado pela Direção da SOF. 
No Anexo do Ofício 189685/2022/ME (peça 28, p. 1 e 6) consta para 2023 uma projeção de despesas discricionárias para a Política de Garantia de Preços Mínimos no valor de R$ 469 milhões e uma previsão de receita corrente de Alienação de Estoques da Política de Garantia de Preços Mínimos de R$ 279 milhões. Esse valor de receita (R$ 279.330.372) coincide com o apresentado nas Informações Complementares do PLOA 2023 (peça 10, p. 432) , no grupo de demais receitas primárias, referente à Alienação de Estoques da Política de Garantia de Preços Mínimos - PGPM - Principal. A previsão para 2023 se repete para 2024 e 2025. 
Como a proposta de remanejamento de R$ 69 milhões foi aceita pela SOF, estão previstas para 2023 na PGPM uma despesa primária discricionária de R$ 400 milhões e uma receita primária de R$ 279 milhões.
No Despacho da Subsecretaria de Assuntos Fiscais da SOF, reitera-se que não houve alterações metodológicas específicas para 2023, sendo que a reclassificação foi reportada no âmbito do Relatório de Avaliação de Receitas e Despesas Primárias da União do 1º Bimestre de 2022, in verbis  (peça 25, p. 1) :
No que se refere ao item "a", conforme reportado no Relatório de Avaliação de Receitas e Despesas Primárias do 1º Bimestre de 2022, a metodologia e memória de cálculo acerca do impacto fiscal primário, para fins do Teto de Gastos, da reclassificação das despesas com a formação e manutenção de estoques da Política de Garantia de Preços Mínimos (PGPM) , que passaram a ser classificadas como despesas primárias discricionárias, estão dispostas na Nota Técnica SEI nº 5/2022/CESEF/SUPEF/STN/SETO-ME, disponível em anexo (Documento SEI 28801115) .
Cabe destacar que o Quadro II da referida Nota Técnica mostra o impacto dessa reclassificação no limite de despesas primárias do Poder Executivo, no exercício de 2016. A base de cálculo foi, então, ajustada de acordo com a reclassificação, e corrigida conforme os fatores previstos no art. 107 do Ato das Disposições Constitucionais Transitórias, alterando os limites individualizados de despesas primárias para o exercício de 2022 e, também, para o Projeto de Lei Orçamentária para 2023 - PLOA-2023, tendo sido utilizada a grade de parâmetros da Secretaria de Política Econômica (SPE) de 11 de julho de 2022 para estimativa do índice de correção referente ao ano de 2022.
Considerando que a Nota Técnica citada (peça 31) prevê para 2022 uma ampliação do Teto de Gastos no montante de R$ 1.420 milhões devido à alteração dos registros da PGPM, pode-se estimar a repercussão, para 2023, de R$ 1.522 milhões (variação do IPCA 2022 de 7,2%) . 
Quanto às repercussões na Regra de Ouro em consequência da mudança de contabilização da PGPM, no Despacho da Subsecretaria de Assuntos Fiscais da SOF, há a seguinte informação (peça 25) :
Quanto ao item "c", sobre a repercussão das alterações acima mencionadas no cálculo da Regra de Ouro, tem-se que as despesas com a formação e manutenção de estoques da PGPM foram reclassificadas como despesas correntes (anteriormente eram consideradas despesas de capital) , tendo tal alteração impactado negativamente o cálculo da Regra de Ouro. Para o PLOA-2023, esse impacto é de R$400,0 milhões, que corresponde ao valor alocado na ação "2130 - Formação de Estoques Públicos - AGF". Do lado da receita, não há impacto no cálculo da Regra de Ouro, pois as alterações não envolvem receitas de operações de crédito. Ressalte-se que os recursos alocados na ação 2130, no PLOA-2023, são Recursos Livres da União (fonte 1000) e recursos da Política de Garanti a de Preços Mínimos (fonte 1060) .
Enfim, em relação às alterações nos registros contábeis da PGPM ressaltam-se: i. repercussão no Teto de Gastos da ordem de R$ 1.522 milhões; ii. impacto negativo no cálculo da Regra de Ouro para 2023 da ordem de R$ 400 milhões; iii. projeção de despesas discricionárias no valor de R$ 469 milhões; e iv. previsão de receita corrente de R$ 279 milhões. 
2.5. Impacto fiscal primário da Compensação Previdenciária (Comprev) 
Q5. Quais as premissas metodológicas adotadas para estimar o impacto fiscal primário da Compensação Previdenciária (Comprev) no âmbito do PLOA 2023?
A contabilização da despesa relativa à compensação previdenciária (Comprev) por valores brutos foi abordada no Relatório de Avaliação de Receitas e Despesas Primárias da União do 3º Bimestre de 2022, nos seguintes termos (TC Processo 014.147/2022-0, peça 14, p. 19) :
Benefícios Previdenciários (+ R$ 954,4 milhões) : (...) A estimativa de despesas com a Compensação Previdenciária - COMPREV foi ampliada em R$ 891,2 milhões, tendo em vista o atendimento à recomendação do Tribunal de Contas da União - TCU de execução dessa despesa pelo bruto e o incremento nas análises dos requerimentos. (também na Nota Técnica nº 3/2022/CEOFCRGPS/CGOFC/DIROFL-INSS) .
O ajuste na classificação das despesas e receitas relacionadas à Comprev foi citada no processo TC Processo 014.147/2022-0 (rel. Min. Jorge Oliveira) , que avaliou os resultados fiscais e a execução orçamentária e financeira da União no 3º bimestre de 2022, com foco no grau de atingimento das metas fiscais e na conformidade do contingenciamento de despesas. A instrução da Semag relata a alteração nos seguintes termos (TC Processo 014.147/2022-0, peça 50, p. 30) :
89. Ainda a propósito da base de cálculo do "Teto de Gastos", registra-se no RARDP do 3º bimestre que a estimativa de despesas com a Compensação Previdenciária - Comprev foi ampliada em R$ 891,2 milhões, adotando-se entendimento deste Tribunal (peça 14, p. 19) . Trata-se do acatamento à recomendação constante do item 9.2.3 do Acórdão 1153/2021-TCU-Plenário (rel. min. Augusto Sherman) , de 19/5/2021, nos termos a seguir reproduzidos. Por meio de reunião com a STN e a SOF, ajustou-se que a alteração na base de cálculo do "Teto de Gastos" derivada da modificação na metodologia de apuração será objeto de exame no próximo acompanhamento bimestral.
9.2. com fundamento no art. 43, inciso I, da Lei 8.443/1992, c/c o art. 250, inciso III, do Regimento Interno do TCU, e no art. 11 da Resolução-TCU 315/2020, recomendar ao Instituto Nacional do Seguro Social que adote as providências necessárias para, nas próximas Demonstrações Financeiras do FRGPS:
[...]
9.2.3. efetuar os registros contábeis referentes à Compensação Previdenciária (estoque e fluxos) , pelos seus valores brutos, reconhecendo os créditos e obrigações do FRGPS, em consonância com o Manual de Contabilidade Aplicada ao Setor Público (MCASP) , 8ª Edição, Parte III - Procedimentos Contábeis Específicos, item 4.3.8 - Compensação Previdenciária entre Regimes;
O processo TC Processo 021.117/2022-5 (rel. min. Jorge Oliveira) , acompanhamento do 4º bimestre de 2022, ainda está em fase de instrução, sendo que as consequências das alterações do registro dos valores da Comprev são objeto da questão 19 da Matriz de Planejamento do acompanhamento (TC Processo 021.117/2022-5, peça 20, p. 6) : "Q19. Há conformidade na ampliação do limite do "Teto de Gastos" derivada do registro pelo valor bruto das despesas primárias relativas à Comprev, considerando o atendimento à recomendação constante do item 9.2.3 do Acórdão 1153/2021-TCU-Plenário?"
Dentre os documentos juntados ao processo em resposta à demanda da equipe de fiscalização, destaca-se a peça 37 daqueles autos: Nota Conjunta 6/2022/Cesef/Supef/STN/Seto-ME. Nessa Nota, STN e SOF expressam concordância com a alteração contábil, embora ressaltem que a mudança gerará pressões no Teto de Gastos, reduzindo espaço para as demais despesas, pois o ajuste no Teto é insuficiente para compensar o crescimento dessas despesas (TC Processo 021.117/2022-5, peça 37, p. 1) :
2. Conforme análise realizada por meio desta Nota Técnica, considera-se que a revisão da base do Teto de Gastos é correta do ponto de vista conceitual, uma vez que o aumento da despesa ora discutido decorre não de uma elevação real do gasto (com incremento ou criação de políticas públicas) , mas sim de uma revisão contábil.
3. Tal revisão implicaria acréscimo da base de cálculo de 2016 em R$ 147.567.882,60, que levaria a um aumento no limite de despesas de R$ 202.968.761,63 em 2022. Esse aumento, no entanto, é insuficiente para compensara elevação efetivamente ocorrida na contabilização da despesa de COMPREV. 
De posse dessas informações oriundas dos acompanhamentos bimestrais, foi encaminhado um ofício ao Ministério da Economia (peças 19 e 20) , solicitando em relação à Comprev:
b)	Metodologia, memória de cálculo e respectiva documentação comprobatória (notas técnicas, despachos, entre outros documentos) acerca do impacto fiscal primário, para fins do Teto de Gastos, da adequação na contabilização da despesa relativa à Compensação Previdenciária (Comprev) , que passou a ser realizada pelos valores brutos, conforme informado nas páginas 86-87 da Mensagem Presidencial de encaminhamento do PLOA 2023 ao Congresso Nacional.
Solicitou-se também descrição pormenorizada das eventuais repercussões da alteração elencada, incluindo as receitas envolvidas, no cálculo da Regra de Ouro.
O Despacho da Subsecretaria de Assuntos Fiscais da SOF informa em relação às mudanças de contabilização da Comprev (peça 25, p. 1) :
A respeito do item "b", do impacto fiscal primário, para fins de Teto de Gastos, decorrente da adequação na contabilização da despesa relativa à Compensação Previdenciária (Comprev) , que, em atendimento à recomendação 9.2.3 do Acórdão 1153/2021-TCU-Plenário, passou a ser realizada pelos valores brutos, conforme reportado no Relatório de Avaliação de Receitas e Despesas Primárias do 4º Bimestre de 2022, a metodologia e memória de cálculos constam da Nota Conjunta SEI nº 6/2022/CESEF/SUPEF/STN/SETO-ME (Documento SEI 28801253) .
Os cálculos constantes daquela Nota Técnica foram realizados a partir das informações fornecidas pelo Instituto Nacional de Seguridade Social, por intermédio do Ofício SEI nº 639/2022/PRES-INSSS, que também segue anexo (Documento SEI 28803247) , a respeito dos valores não contabilizados no ano de 2016 da despesa em análise, e respectiva memória de cálculo. Os valores recompostos foram incorporados à base de cálculo no ano de 2016 e, tal como no item anterior, corrigidos conforme os fatores previstos no art. 107 do Ato das Disposições Constitucionais Transitórias, alterando os limites individualizados de despesas primárias para 2022 e, também, para o PLOA-2023.
Considerando que a Nota Técnica citada (peça 33) prevê para 2022 uma ampliação do Teto de Gastos no montante de R$ 203 milhões devido à alteração dos registros da Comprev, pode-se estimar a repercussão, para 2023, de R$ 218 milhões (variação do IPCA 2022 de 7,2%) . No entanto, a Nota reitera que o crescimento da despesa tem sido maior que a inflação. Esse crescimento da despesa maior do que a variação da inflação não gerava pressão no Teto de Gastos quando o registro era feito pelo valor líquido e o crescimento da receita acompanhava o da despesa; com o novo critério, mesmo que a receita cresça muito mais que a despesa, o fato de a despesa crescer mais que a inflação significará pressão sobre as demais despesas sujeitas ao Teto. Daí a manifestação da SOF (peça 33, p. 2) :
12. Reitera-se, portanto, que a revisão no modelo de contabilização das despesas com compensações previdenciárias per se aumentará a pressão sobre as demais despesas reduzindo, necessariamente, o espaço de outros gastos. Entende-se que a revisão da base é correta do ponto de vista conceitual, uma vez que o aumento da despesa ora discutido decorre não de uma elevação real do gasto com incremento ou criação de políticas públicas, mas sim de uma revisão contábil. Sublinhe-se ainda que, conforme visto, a revisão dos limites é insuficiente para compensar a elevação decorrente da revisão ocorrida recentemente na apuração atual das despesas com compensações previdenciárias. 
As Informações Complementares do PLOA 2023 (peça 10, p. 170) estimam despesas com a Comprev no valor de R$ 4.421,4 milhões. No entanto, não foram localizados, nas Informações Complementares, dados sobre as receitas recebidas a título de Compensação Previdenciária. 
A única menção sobre a questão está no item "VII - demonstrativo da receita corrente líquida [RCL] prevista na Proposta da Lei Orçamentária de 2023, de modo a explicitar a metodologia utilizada" (peça 10, p 289-291) . No quadro referente ao cálculo da RCL prevista no PLOA para 2023, há uma linha de dedução específica para as receitas da Comprev, denominada "Compensação Financeira RGPS/RPPS", no entanto, o valor estimado para essa receita é nulo. Na parte referente à metodologia há a seguinte referência a esta receita, que teoricamente deve ser, juntamente com algumas outras receitas e despesas, deduzida das Receitas Correntes para a obtenção da Receita Corrente Líquida:
	Compensação Financeira RGPS/RPPS
	Naturezas de Receita "1.9.9.9.03.0.1", "1.9.9.9.03.0.2", "1.9.9.9.03.0.3", "1.9.9.9.03.0.4" (não existentes no PLOA-2023) 

Como informado anteriormente, a pertinência e as repercussões dessas mudanças na contabilização das receitas e despesas da Comprev estão sendo analisadas detalhadamente no bojo do TC Processo 021.117/2022-5, referente ao acompanhamento do 4º bimestre de 2022, ficando, no entanto, registrada neste relatório a ausência da previsão das receitas da Comprev no PLOA 2023. 
Quanto às repercussões na Regra de Ouro em consequência da mudança de contabilização da Comprev, há a informação de que "não houve impacto direto no cálculo da Regra de Ouro, por não envolver despesas de capital ou receitas de operação de crédito" (peça 25, p 2) .
Enfim, em relação às alterações nos registros contábeis da Comprev, ressaltam-se: i. repercussão no Teto de Gastos da ordem de R$ 218 milhões; ii. estimativa de despesas registradas, pelo valor bruto, no montante de R$ 4.421,4 milhões; iii. ausência nas informações do PLOA de registros orçamentários que discriminem as naturezas de receita referentes à Comprev; e iv. a conformidade das mudanças implementadas está sob análise no âmbito do TC Processo 021.117/2022-5. Propõe-se, então, informar à CMO a ausência, no PLOA 2023, de estimativas das receitas da Comprev - Compensação Financeira RGPS/RPPS.
2.6. Trajetória para a Dívida Pública
Q6. Qual é a trajetória esperada para a relação Dívida Líquida do Setor Público (DLSP) como proporção do PIB para os próximos anos? (dlsp = DLSP/PIB) 
A análise das receitas e despesas primárias tem por objetivo verificar como se comporta o resultado primário. Este, por sua vez, é determinante para que seja alcançada a sustentabilidade da dívida pública. O conceito de sustentabilidade da dívida especifica que a relação desta como proporção do PIB não apresente crescimento ilimitado. Isto significa que deverá existir um ano a partir do qual esta proporção pare de crescer.
A seguir, é apresentada a análise desta equipe de fiscalização para a sustentabilidade da dívida. É utilizado o conceito de dívida líquida, que deduz os haveres. A não inclusão dos haveres nesta análise decorre da discricionariedade com que os haveres podem ser adquiridos ou alienados. A dívida bruta pode ser reduzida mediante alienação de haveres, favorecendo a gestão da dívida, a exemplo dos benefícios ressaltados no Processo Acórdão 2.975/20126-TCU-Plenário (rel. min. Raimundo Carreiro) , que tratou da devolução antecipada de recursos referentes a empréstimos concedidos pelo Tesouro Nacional ao Banco Nacional de Desenvolvimento Econômico e Social (BNDES) . Contudo, tais operações com haveres não interferem, necessariamente, na sustentabilidade da dívida líquida. Isso porque a condição de sustentabilidade é alcançada quando o resultado fiscal é suficiente para pagar os juros de forma a impedir o crescimento da dívida líquida como proporção do PIB. 
A dívida líquida de um ano é acrescida dos juros devidos e subtraída pelo superavit primário ou acrescida pelo déficit primário. Para que a sustentabilidade seja alcançada, é preciso que o superávit seja suficiente para pagar os juros, total ou parcialmente, fazendo com que a dívida cresça menos do que o PIB.
Existem outros fatores que afetam a dívida líquida, como privatizações ou reconhecimento de dívidas pré-existentes. Como estes fatores não são previsíveis e nem recorrentes, não são considerados na presente análise.
Todos os valores são expressos em valores de 2021, desconsiderando a inflação no período. Desta forma, as taxas de juros e o crescimento do PIB são reais. O Anexo I deste relatório contém a descrição da metodologia adotada.
A dlsp em 1º/1/2022 (para todos os efeitos, considera-se a data de 31/12/2021) , conforme apresentado pelo Bacen, foi de 56,84% do PIB (peça 38, p. 3) . O PIB de 2021, conforme divulgado pelo IBGE, foi de R$ 8.679,5 bilhões, e a despesa primária total projetada para 2022 consta da Mensagem Presidencial do PLOA 2023 (peça 5, p. 75) . São feitas duas hipóteses para a proporção da receita primária líquida em relação ao PIB (rpfl) : de 17,0%, conforme projetado para 2022, e de 18,2%, conforme observado em 2021. A hipótese de despesa primária constante em termos reais é dada pela EC 95/2016. No que se refere às taxas de juros, foi utilizada a taxa real de 3% a.a., maior que as taxas recentes, porém inferior às taxas projetadas para 2023, supondo que estas taxas irão retornar a um patamar mais baixo, após o fim do atual aperto monetário.
O gráfico a seguir apresenta o histórico desde 2012 até 2021 e as projeções de 2022 a 2033 usando duas hipóteses para a rpfl. Na versão mais otimista, com receita de 18,2% do PIB, a dlsp atinge o máximo de 69,25% em 2028, passando a diminuir a partir de então. Na versão mais pessimista, com receita de 17,0% do PIB, a dlsp atinge o máximo de 79,89% em 2031, passando a diminuir a partir de então. Tudo isso após os efeitos da pandemia de Covid-19, que elevou a dlsp de 53,23% em 2019 para 60,99% em 2020, ou seja, aumento de 7,36 p.p. em apenas um ano.
Gráfico 8 - Dívida Líquida do Setor Público
Valores em % PIB
Fontes: Mensagem Presidencial PLOA 2023 (peça 5, p. 75) ; RTN de julho de 2022, Tabela 2.1 (peça 12) ; e Tabela com a dlsp emitida pelo Bacen (peça 38) 
Como pode-se observar, a sustentabilidade da dlsp é alcançada mesmo com a hipótese mais pessimista de receita primária líquida (rpfl) de 17,0% do PIB. Na realidade, os fatores que mais afetam a sustentabilidade são o crescimento do PIB e o cumprimento do Teto de Gastos.
Em ambas as hipóteses, a dívida é sustentável, variando apenas o prazo para a reversão de seu crescimento e o máximo a ser atingido. Nesse sentido, cabe informar à CMO, à SOF e à STN as conclusões da análise ora desenvolvida.
2.7. Dívida Ativa da União
Q7. Quais os valores de estoque da Dívida Ativa da União indicados no âmbito do PLOA 2023?
Segundo consta do Anexo V do PLDO 2023 (Anexo de Riscos Fiscais - ARF) , a Dívida Ativa da União (DAU) , "constitui-se em um conjunto de direitos ou créditos de várias naturezas, em favor da Fazenda Pública, vencidos e não pagos pelos devedores". Assim, os créditos inscritos em DAU são considerados um ativo contingente, ou seja, se inserem no âmbito dos riscos fiscais associados aos ativos da União, "cujo risco está em não receber o retorno do ativo ou não reaver em prazo aceitável".
De outra forma, pode-se dizer que a Dívida Ativa é uma espécie de crédito público, gerando ativos para a União, sujeitos a juros, multa e atualização monetária, que, segundo a Lei 4.320/1964, são escriturados como receita do exercício em que forem arrecadados, nas respectivas rubricas orçamentárias. Daí porque se considera a Dívida Ativa um ativo contingente.
A Constituição Federal, em seu art. 131, § 3°, atribui expressamente a representação da dívida ativa de natureza tributária da União à Procuradoria-Geral da Fazenda Nacional (PGFN) . A Lei Complementar 73/1993, por sua vez, atribui competência àquela Procuradoria para apuração da liquidez e certeza da dívida ativa tributária e para representação da União em sua execução.
Logo, como regra geral, no caso da União, a PGFN é responsável pela apuração da liquidez e certeza dos créditos da União, tributários ou não, a serem inscritos em dívida ativa, e pela representação legal da União. A Lei Complementar 73/1993, em seus arts. 12 e 17, concede aos órgãos jurídicos das autarquias e fundações públicas a mesma competência para o tratamento da respectiva dívida ativa.
O referido ARF classifica os riscos associados aos ativos da União, suas autarquias e fundações, segundo as seguintes categorias: dívida ativa da União, depósitos judiciais da União, créditos do Bacen e haveres financeiros da União administrados pelo Tesouro Nacional. Neste tópico do relatório, são abordados apenas os valores concernentes à Dívida Ativa da União.
No âmbito do inciso XII do Volume III das Informações Complementares ao PLOA 2023 (peça 10, p. 920-926) , informou-se que o montante efetivo de estoque da dívida ativa da União no exercício de 2021 foi de R$ 2.668,3 bilhões, enquanto os respectivos valores efetivos (1º semestre) e estimados (2º semestre) para o exercício de 2022 somaram R$ 2.773,2 bilhões e o montante estimado de estoque para o exercício de 2023 alcançou R$ 2.867,1 bilhões.
2.8. Passivos Contingentes
Q8. Quais os principais passivos contingentes elencados na atualização do Anexo de Riscos Fiscais do PLDO 2023 e os valores associados a esses passivos?
Enquanto a Dívida Ativa da União é considerada um ativo contingente, ou seja, se insere no âmbito dos riscos fiscais associados aos ativos da União, os passivos contingentes, por sua vez, são considerados no ARF do PLDO 2023 como possíveis novas obrigações cuja confirmação depende da ocorrência de um ou mais eventos futuros ou cuja probabilidade de ocorrência e magnitude dependam de condições exógenas imprevisíveis. O anexo também inclui como passivos contingentes "as obrigações que surgem de eventos passados, mas que ainda não são reconhecidas no corpo das demonstrações contábeis por ser improvável a necessidade de liquidação ou porque o valor ainda não pode ser mensurado com suficiente segurança" (peça 52, p. 38-39) .
Por conta do § 3º do art. 4º da LRF, deve ser apresentada no Anexo em comento, elaborado por ocasião do encaminhamento do PLDO correspondente a cada exercício financeiro, a avaliação acerca dos passivos contingentes e outros riscos capazes de afetar as contas públicas, informando as providências a serem tomadas, caso se concretizem. Já o respectivo art. 5º, inciso III, alínea "b", da LRF estabelece que a LOA deve conter reserva de contingência para atender a passivos contingentes, bem como outros riscos e eventos fiscais imprevistos, conforme transcrito a seguir:
Art. 5º O projeto de lei orçamentária anual, elaborado de forma compatível com o plano plurianual, com a lei de diretrizes orçamentárias e com as normas desta Lei Complementar:
 (...) 
III - conterá reserva de contingência, cuja forma de utilização e montante, definido com base na receita corrente líquida, serão estabelecidos na lei de diretrizes orçamentárias, destinada ao:
 (...) 
b) atendimento de passivos contingentes e outros riscos e eventos fiscais imprevistos.
As espécies de passivos contingentes tratados naquele anexo são: (1) Demandas Judiciais; (2) Passivos Contingentes em Fase de Reconhecimento; (3) Garantias Prestadas pelo Tesouro Nacional; (4) Contragarantias da União; (5) Fundos Constitucionais de Financiamento do Nordeste, do Norte e do Centro-Oeste; (6) Seguro de Crédito à Exportação - Fundo de Garantia à Exportação; e (7) Fundos Garantidores.
Informam-se, a seguir, os valores dos estoques dessas espécies contidas no inciso XXI (Atualização do Anexo de Riscos Fiscais) do Anexo II das Informações Complementares ao PLOA 2023 (peça 10, p. 950-1027) , em que alguns dados foram atualizados (à exceção dos relacionados aos Fundos Constitucionais de Financiamento e Garantidores) em relação ao ARF contido no Anexo V do PLDO 2023 e conforme seus impactos primários ou financeiros em 2021 e 2022 (1º semestre) :
Tabela 8 - Estoque de Passivos Contingentes - 2021 e 2022 (1º semestre) 
R$ bilhões
Fonte: Tabela 1 - Base de atuação dos Riscos Fiscais Específicos Consolidados, ARF - Inciso XXI (Atualização do Anexo de Riscos Fiscais) do Anexo II das Informações Complementares ao PLOA 2023.
1 P (Impacto primário) e F (Impacto financeiro) .
2 Está referenciado em dólar e foi convertido pela cotação Ptax do último dia do mês para venda.
3 Perdas em fundos garantidores privados nos quais a União é cotista não afetam diretamente o resultado primário do Tesouro Nacional. Não obstante, a redução no patrimônio da União reduz o montante de recursos que pode ser resgatado pela União. O resgate desses recursos para a Conta Única da União gera receita primária.
O referido inciso XXI PLOA 2023 trouxe diversas atualizações dos riscos fiscais concernentes às demandas judiciais, que dizem respeito a exclusão de ações judiciais, reclassificação de risco, atualização da estimativa de impacto, entre outras. Com efeito, cabe citar, inicialmente, o montante das demandas judiciais de risco possível informado para junho de 2022, de R$ 2.367,0 bilhões, representando um crescimento de 87,8% em relação ao total de 2021 (R$ 1.260,0 bilhões) . As ações de ações de risco provável totalizaram o valor de R$ 528,9 bilhões, com redução de 39,4% em comparação a 2021 (R$ 871,9 bilhões) .
Convém esclarecer que, conforme dados da Tabela 22 daquela Atualização do ARF, as demandas de natureza tributária são as mais representativas, que representam aproximadamente 60% do total das ações de risco possível, as quais apresentaram elevação de 71,8% nas demandas dessa natureza entre 2021 (R$ 842,1 bilhões) e junho de 2022 (R$ 1.447,9 bilhões) .
No que diz respeito às garantias prestadas pelo Tesouro Nacional, segundo constou da referida atualização, o saldo da dívida garantida em operações de crédito atingiu R$ 273,4 bilhões ao final do 1º quadrimestre de 2022 (60,5% de operações de crédito externas e 39,5% de internas) . 
Quanto às contragarantias de operações de crédito, convém informar sobre o destaque constante na atualização em apreço, em relação à possibilidade de elevação dos valores pendentes de recebimento diante da forte perspectiva de judicialização de questões referentes à compensação das perdas na arrecadação de ICMS (Lei Complementar 194/2022) . Tal norma, recentemente em vigor, prevê compensação das perdas de arrecadação mediante não pagamento dos valores das dívidas administradas pela STN e garantidas pela União, contudo a matéria ainda não se encontra regulamentada e já houve decisões que favorecem estados, liberando-os de suas obrigações mensais independentemente de terem direito à referida compensação. Por se tratar de decisões recentes, não foi possível estimar o seu impacto efetivo.
Convém citar, também, a informação de que os riscos de frustração de receitas devido à aplicação de dispositivos legais, por sua vez, estão atualmente, e em grande parte, relacionados à nova versão da Lei Complementar 159/2017 - Regime de Recuperação Fiscal (RRF) , aplicável às dívidas estaduais a serem incluídas no âmbito do referido regime. A adesão de estados ao RRF pode suspender e postergar o pagamento de valores devidos à União durante o seu período de vigência. Por outro lado, foi salientado que, conforme as novas regras do referido regime, estabelecidas pela LC 178/2021, "há perspectiva de que ocorra a retomada de pagamentos por parte dos Estados mencionados, o que pode compensar em parte a perda de receita decorrente desse regime diferenciado".
E ainda, no que diz respeito ao estoque total das contragarantias não executadas, em junho de 2022, foi relatado na atualização que, com assinatura dos contratos relativos aos arts. 9º-A da LC 159/2017 e 23 da LC 178/2021, todo o estoque de avais a recuperar, inclusive sob o Regime de Recuperação Fiscal, foi zerado em 2022, conforme indica a tabela anterior, uma vez que todo o saldo foi renegociado. 
No que concerne ao Seguro de Crédito à Exportação (SCE) , cabe destaque à atualização dos valores de exposição total do fundo, que totalizou aproximadamente R$ 36,0 bilhões em junho de 2022, consolidando a tendência de redução acentuada, nos últimos exercícios, na exposição brasileira relacionada ao uso da ferramenta de seguro de crédito à exportação.
Por fim, cabe consignar que, no âmbito dos acompanhamentos com vistas a examinar os aspectos fiscais e de conformidade constantes do texto e dos anexos do PLDOs de 2022 (TC Processo 012.992/2021-6) e 2023 (TC Processo 007.144/2022-9) , ambos de relatoria do ministro Aroldo Cedraz, este Tribunal verificou que os respectivos ARFs que acompanharam aqueles Projetos de Lei de Diretrizes Orçamentárias, assim como também ocorreu em outros projetos de LDOs anteriores, não trouxeram informações sobre as providências a serem tomadas caso se concretizem os passivos contingentes e outros riscos capazes de afetar as contas públicas, em desconformidade com o previsto no § 3º do art. 4º da LRF, citado anteriormente. 
Por conseguinte, nos termos dos subitens 9.3 dos Acórdão 2688/2021-TCU-Plenário e 2.183/2022-TCU-Plenário, referentes aos respectivos processos, deu-se ciência ao Ministério da Economia acerca da necessidade de indicar, nos Anexos de Riscos Fiscais que integrarem os futuros PLDOs, as providências a serem adotadas na hipótese de concretização dos passivos contingentes e outros riscos informados.
Assim, considera-se que esse assunto deva ser mais uma vez examinado, por ocasião do próximo acompanhamento, referente ao PLDO 2024, a ser realizado por esta Semag.
2.9. Benefícios Financeiros, Creditícios, Tributários e Previdenciários
Q9. Quais os valores totais projetados para as renúncias de receitas tributárias, financeiras e creditícias no exercício de 2023, bem como sua distribuição por função de governo, região geográfica, setor e tipo de tributo?
Os benefícios tratados nesta seção consistem em despesas explícitas (benefícios ou subsídios financeiros) , despesas implícitas (benefícios ou subsídios creditícios) e renúncias de receitas (benefícios ou gastos tributários) . Diferentemente das receitas ou despesas definidas de forma abrangente e uniforme, estes benefícios são direcionados a pessoas, setores ou programas específicos, conforme definidos na legislação que os criam.
A Secretaria de Avaliação de Políticas Públicas, Planejamento, Energia e Loteria (Secap) é responsável pela divulgação das estimativas dos Benefícios de Natureza Financeira (BF) e Creditícia (BC) . O documento elaborado é o Demonstrativo de Benefícios Financeiros e Creditícios (DBFC) . As informações relativas ao período entre 2020 e 2023 constam das Informações Complementares ao PLOA 2023 (peça 10, p. 188) .
Especificamente em relação aos benefícios de natureza financeira e creditícia, ainda que não haja conceitos internacionalmente pacificados, para fins de apuração dos valores, o art. 2º da Portaria-MF 379/2006 considera:
I - benefícios ou subsídios financeiros, os desembolsos efetivos realizados por meio das equalizações de juros e preços, bem como a assunção das dívidas decorrentes de saldos de obrigações de responsabilidade do Tesouro Nacional, cujos valores constam do orçamento da União;
II - benefícios ou subsídios creditícios são os gastos decorrentes de programas oficiais de crédito, operacionalizados por meio de fundos ou programas, à taxa de juros inferior ao custo de captação do Governo Federal.
Desta forma, os benefícios financeiros, também chamados subsídios explícitos, são aqueles que, em sua grande maioria, constam do Orçamento Geral da União (OGU) , havendo um desembolso do Governo por meio do pagamento de subvenção econômica na equalização de juros ou de preços. 
Os benefícios creditícios, por seu turno, são os gastos decorrentes de programas oficiais de crédito, sendo denominados subsídios implícitos em função de não estarem alocados no OGU, não passando pela discussão anual do processo orçamentário por deputados e senadores, que representam a sociedade. Estes benefícios se materializam por recursos do Tesouro Nacional alocados a fundos ou programas, operacionalizados sob condições financeiras diferenciadas, que pressupõem taxa de retorno inferior ao custo de captação do Governo Federal. O benefício é calculado pela diferença entre as taxas cobradas e o custo de captação dos recursos pelo Tesouro.
O Demonstrativo de Gastos Tributários (DGT) é elaborado pela Secretaria Especial da Receita Federal do Brasil (RFB) e acompanha o PLOA. Os gastos não aparecem de forma explícita no Orçamento, visto que são estimativas do que se deixa de arrecadar em decorrência de incentivos fiscais, isenções tributárias e outros benefícios fiscais. Eles constam das Informações Complementares, Volume I, inciso VI (peça 10, p. 219-288) .
Os demonstrativos analisados nesta seção são previstos na legislação federal, e em especial, no art. 165, § 6º, da CF/1988, bem como na Lei Complementar 101/2000.
Os benefícios financeiros e creditícios a serem concedidos pela União em 2023 totalizam R$ 130,4 bilhões e as renúncias de receitas tributárias projetadas totalizam R$ 456,1 bilhões, considerando-se também as renúncias previdenciárias. Assim, esses benefícios somados alcançam R$ 586,4 bilhões, correspondendo a 32,50% da Receita Primária Líquida prevista de R$ 1.804,5 bilhões (tabela 1 deste relatório) e a 5,52% do PIB previsto para 2023, de R$ 10.628,7 bilhões (tabela 1 deste relatório) .
O gráfico a seguir demonstra como evoluíram estes benefícios (financeiros, creditícios e tributários) entre 2017 e 2021, bem como as projeções para 2022 e 2023. Os valores correspondem aos percentuais em relação ao PIB. Estes benefícios apresentaram tendência de redução entre 2017 e 2021, passando de 5,65% em 2017 a 4,16% em 2021. As projeções para 2022 e 2023 apresentam crescimento para 4,92% e 5,52% respectivamente, ficando apenas ligeiramente abaixo do que foi observado em 2017.
Gráfico 9 - Benefícios Financeiros, Creditícios e Tributários como proporção do PIB
Fonte: PLOA 2023 - Informações Complementares (peça 10, p. 188 e 220) 
Os dados e os gráficos seguintes demonstram que renúncias de receitas federais para o exercício de 2023 não são necessariamente direcionadas aos segmentos sociais e às regiões geográficas mais carentes, seguindo o mesmo padrão de anos anteriores, o que suscita dúvidas quanto à efetividade destes instrumentos para reduzir as desigualdades sociais e regionais do país, em desacordo com o previsto no art. 43, § 2º, c/c o art. 3º, inciso III, da Carta Magna.
Pelo gráfico a seguir, visualiza-se a distribuição prevista dos benefícios (financeiros, creditícios e tributários) por região geográfica, em 2023. Como se pode observar, quase a metade (47%) dos benefícios deverá ser destinada ao Sudeste, região com maior renda per capita do país.
Gráfico 10 - Benefícios por Região - 2023
Valores em R$ 1.000
Fonte: PLOA 2023 - Informações Complementares (peça 10, p. 188 e p. 220) 
O gráfico seguinte apresenta como os três tipos de benefícios deverão ser distribuídos por região em termos per capita. Os dados evidenciam também que as regiões Centro-Oeste, Sudeste e Sul receberam, em termos per capita, valores próximos à média nacional. O Nordeste recebeu pouco mais da metade da média nacional e o Norte quase 60% a mais. O extremo inferior é ocupado pela região Nordeste, com R$ 1.468 por habitante, muito inferior à média nacional de R$ 2.749. Estas características vêm se repetindo nos últimos anos em decorrência de dois fatores principais relacionados aos Gastos Tributários. O primeiro deles é a correlação com a atividade econômica, privilegiando as regiões com maiores rendas per capita. O segundo fator é o peso da Zona Franca de Manaus, que gera altos Gastos Tributários em uma região de baixa população.
Gráfico 11 - Benefícios per capita por região
Valores em R$
Fonte:	PLOA 2023 - Informações Complementares (peça 10, p. 188 e p. 220) IBGE - Estimativa da População - 1/7/2021 (peça 37) 
O gráfico seguinte apresenta como deverão ser distribuídos os Benefícios Financeiros e Creditícios por setor econômico. Registre-se que a maior parte, destinada aos programas sociais (55%) , é coerente com os objetivos desses benefícios.
Gráfico 12 - Benefícios financeiros e creditícios por setor
Valores em R$ 1.000
Fonte: PLOA 2023 - Informações Complementares (peça 10, p. 188) 
No próximo gráfico, demonstra-se a distribuição das renúncias de receitas tributárias e previdenciárias por função orçamentária. A distribuição entre estas funções orçamentárias não apresenta distorção digna de nota, visto que o setor de Comércio e Serviços, que deverá receber a maior parcela (26%) , corresponde historicamente a mais de 60% do PIB.
Gráfico 13 - Gastos Tributários por função orçamentária
Valores em R$ bilhões
Fonte: PLOA 2023 - Informações Complementares (peça 10, p. 220) 
O gráfico a seguir apresenta como foram distribuídos os gastos tributários e previdenciários por tributo. A maior destinação refere-se à Cofins (25%) . Os seguintes dizem respeito aos Impostos de Renda Pessoa Jurídica (17%) e Pessoa Física (17%) e Previdência Social (14%) .
Gráfico 14 - Gastos Tributários por tributo
Valores em R$ bilhões
Fonte: PLOA 2023 - Informações Complementares (peça 10, p. 236) 
Por fim, demonstra-se como deverão ser distribuídos os principais gastos tributários por destino. Conforme se observa no próximo gráfico, os maiores montantes desonerados dizem respeito ao Simples (Regime Especial Unificado de Arrecadação de Tributos e Contribuições devidos pelas Microempresas e Empresas de Pequeno Porte) . Em segundo lugar, ficam os gastos tributários relacionados à Zona Franca de Manaus e outras.
Gráfico 15 - Principais Gastos Tributários
Valores em R$ bilhões
Fonte: PLOA 2023 - Informações Complementares (peça 10, p. 238) 
Os benefícios financeiros, creditícios e tributários caíram como proporção do PIB entre 2017 e 2021. A partir desse ano, os índices voltaram a crescer, devendo atingir 5,52% em 2023, percentual apenas ligeiramente abaixo do observado em 2017. A região Sudeste continua sendo a maior beneficiada, com 47% do total. Quando se comparam os valores per capita, observa-se relativo equilíbrio entre as regiões Centro-Oeste, Sudeste e Sul e duas anomalias nas regiões Norte e Nordeste, relacionadas à forma como são gerados os Gastos Tributários. O primeiro fator se deve à correlação entre os Gastos Tributários e a renda e o segundo fator se deve ao grande peso dos benefícios direcionados à Zona Franca de Manaus, desproporcionalmente alto em comparação com a população da região.
Os benefícios financeiros e creditícios deverão totalizar R$ 130,4 bilhões em 2023, destinando 55% do total para programas sociais. Os gastos tributários deverão atingir R$ 456,1 bilhões e, por suas características, beneficiam mais os setores que pagam mais impostos. O setor de comércio e serviços ficou com 24% do total, contra 16% da saúde ou 4% da educação.
2.10. Cumprimento dos Limites do Teto de Gastos
Q10. O montante das despesas primárias é compatível com os limites do Novo Regime Fiscal (Teto de Gastos) no âmbito do PLOA 2023?
Conforme mencionado na página 86 da Mensagem Presidencial, as alterações contidas nas ECs 113/2021 e 114/2021, o ajuste na classificação das despesas com formação de estoques da PGPM e a adequação na contabilização da despesa relativa à Comprev alteraram o valor do Teto efetivo em 2016 para R$ 1.222,3 bilhões. Este valor foi corrigido em 7,20% para 2017 e pelos IPCAs de dezembro calculados para o período de 2017 a 2021, de 2,95%, 3,75%, 4,31%, 4,52% e 10,06%, e o estimado para dezembro de 2022, de 7,20%. A tabela a seguir apresenta este cálculo.
Tabela 9 - Cálculo dos Tetos de Gastos
Valores em R$
Fonte: Mensagem Presidencial PLOA 2023 (peça 5, p. 90) 
As compensações que o Poder Executivo podia fazer aos demais Poderes foram autorizadas pelo art. 107, § 7º, do ADCT até o exercício de 2019. A tabela a seguir apresenta os Tetos para 2023 individualizados por órgão, conforme estabelece a EC 95/2016.
A EC 109/2021, que alterou o art. 109 do ADCT, estabeleceu que, na aprovação da lei orçamentária, caso as despesas sujeitas aos limites do art. 107 do ADCT apresentem proporção de despesas obrigatórias superior a 95%, sejam aplicadas ao respectivo Poder ou órgão, até o final do exercício a que se refere a lei orçamentária, um conjunto de vedações que limitam a elevação de despesas.
A tabela a seguir apresenta os Tetos dos Poderes e órgãos, destacando as despesas obrigatórias (B) e respectivas proporções (C) . Conforme pode-se observar na última coluna, as projeções feitas no PLOA 2023 para as despesas obrigatórias sujeitas ao Teto de Gastos estão respeitando o limite de 95% em todos os órgãos.
Tabela 10 - Tetos de Gastos do Novo Regime Fiscal
Valores em R$
Fonte: Mensagem Presidencial PLOA 2023, tabela 11 (peça 5, p. 93) 
Pelos dados analisados, o montante das despesas primárias fixadas no PLOA 2023 é compatível com os limites do Novo Regime Fiscal (Teto de Gastos) . Salienta-se que tal conclusão já fora consignada na instrução preliminar deste Acompanhamento (peça 16) , o que resultou na deliberação contida no subitem 9.2.2 do Acórdão 2464/2022-TCU-Plenário (peça 43) , a seguir transcrito. Por conseguinte, entende-se dispensável nova proposta neste sentido. 
9.2. informar à Comissão Mista de Planos, Orçamentos Públicos e Fiscalização do Congresso Nacional, com fundamento no art. 41, inciso I, alínea "a" e § 2º, da Lei 8.443/1992, que, considerando-se a grade de parâmetros de 9/7/2021 utilizada no Projeto de Lei Orçamentária Anual da União para 2023 e os resultados do Boletim Focus de 16/9/2022:
 (...) 
9.2.2. os valores de despesas primárias constantes do PLOA 2023 se mostram compatíveis com os limites estabelecidos pelo Novo Regime Fiscal de que trata a Emenda Constitucional 95/2016;
2.11. Cumprimento da Regra de Ouro
Q11. O montante das receitas de operações de crédito é compatível com o montante das despesas de capital (Regra de Ouro) no âmbito do PLOA 2023?
A Mensagem Presidencial que encaminhou o PLOA 2023 ao Congresso Nacional informou que, em relação aos Orçamentos Fiscal e da Seguridade Social (OFSS) , há (peça 5, p. 94) :
 (...) O PLOA 2023 aqui apresentado, em relação aos Orçamentos Fiscal e da Seguridade Social, contém insuficiência equivalente à diferença positiva entre as receitas de operações de crédito previstas, autorizadas ou não na própria lei orçamentária, e o total das despesas de capital lá programadas. Isso é evidenciado a partir do montante total das potenciais operações de crédito em volume suficiente para equilibrar o orçamento, deduzidas do volume total de despesas de capital programadas no Projeto de Lei, que perfaz R$ 89,2 bilhões (...) 
A tabela a seguir apresenta o cálculo do montante de operações de crédito necessárias à cobertura do déficit orçamentário corrente. O valor de R$ 89,2 bilhões é inferior ao consignado no PLOA 2022, de R$ 105,4 bilhões.
Tabela 11 - Operações de Crédito Necessárias à Cobertura do Déficit Orçamentário Corrente
R$ milhões
Fonte: Mensagem Presidencial PLOA 2023 - Tabela 12 (peça 5, p. 94) .
A tabela seguinte apresenta a discriminação da Margem da Regra de Ouro no Orçamento de Investimento das Empresas Estatais (OI) . Conforme se pode concluir, o Orçamento de Investimento apresenta margem positiva da Regra de Ouro no valor de R$ 142,6 bilhões.
Tabela 12 - Margem da Regra de Ouro no Orçamento de Investimento
R$ milhões
Fonte: Mensagem Presidencial PLOA 2023 - Tabela 13 (peça 5, p. 95) .
As operações de crédito previstas para 2023 para os Orçamentos Fiscal e da Seguridade Social totalizam R$ 2.435,9 bilhões, sendo R$ 2.346,7 bilhões a serem autorizadas na LOA 2023 e R$ 89,2 bilhões condicionadas a autorização mediante créditos suplementares ou especiais com finalidade específica, a serem aprovados pelo Poder Legislativo por maioria absoluta, como prevê o art. 167, inciso III, da CF/1988.
Ante o exposto, deixa-se de propor deliberação acerca do assunto neste momento, assinalando, contudo, que a tramitação para a aprovação destes créditos suplementares será acompanhada por este Tribunal por ocasião das fiscalizações bimestrais da execução orçamentária no exercício de 2023, nos termos do art. 3º, inciso IV, alínea "a", da Resolução-TCU 142/2001.
A Mensagem Presidencial do PLOA 2023 informou, ainda, que o valor condicionado está alocado em pagamento de benefícios previdenciários do RGPS (peça 5, p. 96) .
Constam ainda da Mensagem projeções indicativas de margem positiva da Regra de Ouro de R$ 17,1 bilhões para 2024 e de R$ 22,9 bilhões para 2025 (peça 5, p. 95) .
2.12. Medidas de Compensação aos Gastos Tributários
Q12. Quais as medidas de compensação aos gastos tributários informadas no PLOA 2023?
O art. 5°, inciso II, da LRF determina que o PLOA, elaborado de forma compatível com o PPA e com a LDO, será acompanhado do documento a que se refere o § 6º do art. 165 da CF/1988 (demonstrativo regionalizado do efeito, sobre as receitas e despesas, decorrentes de isenções, anistias, remissões, subsídios e benefícios de natureza tributária e creditícia) , assim como das medidas de compensação a renúncias de receita e ao aumento de despesas obrigatórias de caráter continuado.
Saliente-se que o mencionado demonstrativo regionalizado previsto no § 6º do art. 165 da CF/1988 e incluído no inciso VI do Volume I das Informações Complementares do PLOA 2023 (peça 10, p. 219-288) , foi abordado na seção 2.9 deste relatório. Desse modo, a presente seção trata especificamente do cumprimento dos requisitos para instituição de renúncias de receitas tributárias, especialmente das medidas de compensação, conforme os dados contidos no inciso XIX do Volume III (peça 10, p. 941-943) das Informações Complementares ao Projeto ("Demonstrativo com as medidas de compensação às renúncias de receitas, em observância disposto no inciso II do art. 5º da Lei Complementar nº 101, de 2000 - Lei de Responsabilidade Fiscal") . 
As exigências para concessão ou renovação de benefícios tributários estão estabelecidas, em grande parte, no art. 14, caput e incisos I e II, da LRF, a seguir transcritos.
Art. 14. A concessão ou ampliação de incentivo ou benefício de natureza tributária da qual decorra renúncia de receita deverá estar acompanhada de estimativa do impacto orçamentário-financeiro no exercício em que deva iniciar sua vigência e nos dois seguintes, atender ao disposto na lei de diretrizes orçamentárias e a pelo menos uma das seguintes condições:
I - demonstração pelo proponente de que a renúncia foi considerada na estimativa de receita da lei orçamentária, na forma do art. 12, e de que não afetará as metas de resultados fiscais previstas no anexo próprio da lei de diretrizes orçamentárias;
II - estar acompanhada de medidas de compensação, no período mencionado no caput, por meio do aumento de receita, proveniente da elevação de alíquotas, ampliação da base de cálculo, majoração ou criação de tributo ou contribuição.
[...]
Assim, além dos requisitos obrigatórios previstos no caput do art. 14 em comento, a instituição de renúncia de receita tributária deve atender a pelo menos uma das condições estabelecidas nos respectivos incisos I e II. Por conseguinte, somente deve ser exigida a apresentação das medidas de compensação, caso não haja nenhuma demonstração, no momento da criação da norma que concedeu ou ampliou o benefício, ou mesmo na proposta orçamentária do respectivo exercício dessa criação, de que a renúncia foi considerada na estimativa de receita orçamentária. Essa exegese restou devidamente firmada na jurisprudência deste Tribunal em sede de consulta, nos termos do recente Acórdão 2692/2021-TCU-Plenário, de relatoria do ministro Aroldo Cedraz, in verbis:
9.3.1 observadas as condições do caput do art. 14 da Lei Complementar 101/2000, a demonstração pelo proponente de que eventual renúncia de receita tributária foi considerada na estimativa de receita da Lei Orçamentária Anual, na forma do art. 14, inciso I, da Lei Complementar 101/2000, e de que não afetará as metas de resultados fiscais previstas no anexo próprio da Lei de Diretrizes Orçamentárias, não exigirá medidas de compensação, na forma do art. 14, inciso II, da Lei Complementar 101/2000, se o impacto orçamentário-financeiro da respectiva renúncia tributária se der a partir do exercício financeiro a que se referir a respectiva Lei Orçamentária Anual; 
9.3.2 além das exceções expressamente previstas nos incisos I e II do § 3º do art. 14 da Lei Complementar 101/2000, o atendimento ao inciso I do art. 14 dessa Lei Complementar, com a demonstração pelo proponente de que a renúncia foi considerada na estimativa de receita da Lei Orçamentária Anual, na forma do art. 12 da Lei Complementar 101/2000, e de que não afetará as metas de resultados fiscais previstas no anexo próprio da Lei de Diretrizes Orçamentárias, torna não obrigatórias a previsão e a implementação de medidas de compensação, na forma do inciso II do art. 14 da Lei Complementar 101/2000, dado que as condições dos incisos I e II do art. 14 dessa Lei Complementar são alternativas, sendo legalmente possível cumprir apenas um desses incisos;
Deve-se consignar, também, que o inciso I do § 3º do art. 14 da LRF dispõe que as alterações de alíquotas dos Impostos de Importação, de Exportação, sobre Produtos Industrializados e sobre Operações de Crédito, Câmbio e Seguro, ou relativas a títulos ou valores mobiliários, não se submetem às exigências do referido artigo para instituição de renúncia de receita, ou seja, entre essas exigências, a demonstração de medidas de compensação.
Quanto aos comandos previstos na Carta Magna, o art. 150, § 6º, da CF/1988 dispõe que as renúncias de receitas sejam concedidas somente por lei específica que regule exclusivamente a matéria ou o respectivo tributo, enquanto o art. 113 do ADCT exige que a proposição legislativa que crie ou altere despesa obrigatória ou renúncia de receita seja acompanhada da estimativa de seu impacto orçamentário e financeiro.
Ademais, as LDOs editadas anualmente estabelecem, em relação aos respectivos exercícios de vigência, requisitos a serem observados, no âmbito das proposições legislativas e das respectivas emendas, para instituição dessas renúncias. Na LDO relativa ao exercício de 2022 (Lei 14.194/2021, alterada pela Lei 14.352/2022) , as disposições em comento foram previstas no Capítulo IX (Da Adequação Orçamentária das Alterações na Legislação) , arts. 124 a 127 e 136, enquanto na LDO 2023 (Lei 14.436/2022) estão contidas também no referido Capítulo, conforme arts. 131 a 134 e 143.
O supracitado demonstrativo, denominado "Desonerações Instituídas com as indicações de fonte e medidas de compensação - série 2022-2025", informa que no ano de 2022 foram instituídas 24 desonerações tributárias (até a data da última atualização antes do encaminhamento do Projeto ao Congresso Nacional, em 24/8/2022, segundo consta do documento) . Além disso, apresenta quatro desonerações criadas em 2021, mas que começaram a vigorar somente no exercício de 2022.  
O demonstrativo apresenta, ainda, os 22 normativos que instituíram essas renúncias tributárias em 2022, bem como os quatro que criaram as supracitadas desonerações em 2021. O documento também explicita os valores previstos dessas renúncias para o ano de 2022 e para os três exercícios posteriores. Tem-se, então, que o valor estimado dessas renúncias de receitas tributárias, concedidas em 2022, totalizou cerca de R$ 142,43 bilhões, distribuídos ao longo dos exercícios de 2022 a 2025, a saber: R$ 57,97 bilhões em 2022, R$ 41,47 bilhões em 2023, R$ 38,32 bilhões em 2024 e R$ 4,67 bilhões em 2025. Este total representa expressivo aumento de 1.934% em relação à soma das desonerações previstas no PLOA 2022 (exercícios de 2021 a 2024) , estimada em R$ 7 bilhões. 
Comparando-se esse valor total das renúncias indicadas no PLOA 2023 (exercícios de 2022 a 2025) em relação às previstas no PLOA 2021 (de 2020 a 2023) , no montante de R$ 32,4 bilhões, observa-se significativa elevação, da ordem de 340%.   
Ressalta-se que esse incremento nos gastos tributários vai de encontro à atual situação de restrição fiscal experimentado pelo país. Ademais, o legislador tem demonstrado preocupação com o assunto, considerando que, por meio do art. 4º da EC 109/2021, estabeleceu-se o encaminhamento de plano de redução gradual dos benefícios tributários, prevendo que o montante total renunciado não ultrapasse o patamar de 2% do PIB, em oito anos. Em cumprimento ao dispositivo, o Poder Executivo enviou o plano em apreço ao Congresso Nacional, em 15/9/2021, por meio do PL 3.203/2021, ainda não apreciado pelo Congresso Nacional. Cabe consignar que a análise das medidas previstas no referido plano foi realizada no âmbito do Parecer Prévio sobre as Contas do Presidente da República do exercício de 2021, conforme o tópico 4.1.2.9.1 (Plano de Revisão de Benefícios Tributários) .
Das 28 desonerações apresentadas no demonstrativo que acompanha o PLOA 2023, dezoito delas (referentes a dezessete normativos) deveriam se submeter à observância dos requisitos constitucionais e legais nos atos de concessão ou ampliação, conforme exposto na tabela a seguir, que indica o atendimento ou não das exigências em relação a cada um desses benefícios. As demais dez desonerações, instituídas por nove decretos, se enquadraram nas exceções quanto à aplicabilidade dessas exigências, seja por conta da modalidade do benefício, do tributo envolvido ou da origem e destinação das proposições. 
Tabela 13 - Atendimento aos requisitos para instituição das renúncias de receitas tributárias em 2021/2022
* Não se aplica.
Fonte: inciso XIX do Volume III (peça 10, p. 941-943) das Informações Complementares ao PLOA 2023.
Com efeito, ficou evidenciada, por meio da análise realizada, a inobservância, por parte do Congresso Nacional, de uma ou mais exigências constitucionais e legais para criação ou prorrogação de renúncias tributárias, conforme indicadas na Tabela 13, uma vez que, em quatro leis instituídas em 2021 e em oito editadas em 2022, não foram atendidos todos os comandos presentes nos arts. 113 do ADCT, 14, caput e incisos I e II, da LRF, além dos dispositivos contidos nas LDOs de 2021 e 2022. 
Assim, a despeito de deliberações expedidas pelo TCU (subitens 9.2 do Acórdão 793/2016-TCU-Plenário, rel. min. Raimundo Carreiro; 9.5.1 do Acórdão 2198/2020-TCU-Plenário, rel. min. Vital do Rêgo; e 9.2.2 do Acórdão 2937/2018-TCU-Plenário, rel. min. José Mucio Monteiro) , remanesce a prática do Congresso Nacional de propor e aprovar projeto de lei ou de emendas às medidas provisórias, sem demonstração do atendimento todos os requisitos exigidos para concessão ou ampliação do benefício tributário, consubstanciados nos supracitados comandos constitucionais. Entretanto, uma vez que já há atuação sistemática do Tribunal em ações permanentes de controle externo relativas ao tema e considerando que o assunto será analisado de forma mais aprofundada por esta Semag, no âmbito do acompanhamento de todas as renúncias de receitas tributárias concedidas no exercício de em 2022, entende-se que não se deva expedir outra deliberação ao Poder Legislativo sobre o assunto no âmbito dos presentes autos.
Quanto à Lei 14.366/2022, o não atendimento à legislação em apreço originou-se no Poder Executivo, ou seja, quando da edição da Medida Provisória (MP) 1.079/2021. Convém consignar, também, que no que concerne às Leis 14.288/2021, 14.302/2022, 14.348/2022 e 14.439/2022 e à Lei Complementar 194/2022, o Poder Executivo sancionou projetos originários do Poder Legislativo que concederam ou prorrogaram incentivos fiscais sem que houvesse a demonstração do cumprimento de todas as referidas exigências. Quanto à citada Lei 14.288/2021, que prorrogou o prazo do benefício de desoneração da folha de salários até 31/12/2023, cabe destacar a sua elevada materialidade orçamentária e financeira, estimada em R$ 8,6 bilhões e R$ 9,1 bilhões para 2022 e 2023, respectivamente, bem como que a respectiva sanção do Presidente da República desconsiderou o teor dos pareceres da área técnica do ME, contrários à renovação da renúncia tributária em apreço.
	Ressalta-se que o TCU também já expediu diversas deliberações no sentido de que diversos órgãos daquele Poder cumpram os dispositivos constitucionais e legais, principalmente o art. 14 da LRF, quando da concessão, ampliação e aplicação das renúncias de receitas, entre as quais: subitens 9.2 e 9.3 do Acórdão 747/2010-TCU-Plenário (rel. min. Augusto Nardes) ; subitem 9.4 do Acórdão 809/2014-TCU-Plenário (rel. min. Benjamin Zymler) ; subitem 9.1 do Acórdão 1205/2014-TCU-Plenário (rel. min. Raimundo Carreiro) ; subitem 1.6.1 do Acórdão de Relação 384/2016-TCU-Plenário (rel. min. Augusto Nardes) , subitem 9.1 do Acórdão 1840/2019-TCU-Plenário (rel. min. Bruno Dantas) , subitem 9.1 do Acórdão 1907/2019-TCU-Plenário (rel. min. Raimundo Carreiro) , subitens 9.3, 9.4 e 9.5 do Acórdão 62/2020-TCU-Plenário (rel. min. Bruno Dantas) , subitens 9.2 e 9.3 do Acórdão 2198/2020-TCU-Plenário (rel. min. Vital do Rêgo) e subitem 9.2 do Acórdão 333/2022-TCU-Plenário (rel. min. Walton Alencar Rodrigues) .  
Assim, entende-se, também, que não se deva expedir, neste acompanhamento, nova deliberação ao Poder Executivo no que diz respeito ao cumprimento dos mandamentos constitucionais e legais em comento, tendo em vista que a instituição dessas renúncias de receitas e de outras que forem criadas até o final de 2022 deverão ser objeto de uma análise mais aprofundada, por esta Semag, no âmbito do futuro acompanhamento com vistas a avaliar a conformidade das renúncias tributárias. 
2.13. Abertura de Créditos Suplementares
Q13. Quais as principais implicações para a gestão orçamentária e para o controle externo decorrentes das disposições do PLOA 2023 sobre a autorização para a abertura de Créditos Suplementares?
As regras para abertura de créditos adicionais suplementares e especiais abertos e reabertos no PLOA 2023 estão previstas no art. 4º, em relação aos OFSS (peça 7, p. 3-10) , e no art. 7º, em relação ao OI (peça 7, p. 11-12) , praticamente contendo os mesmos critérios de compatibilidade já previstos em exercícios anteriores.
O art. 4º autoriza a abertura de créditos suplementares, por ato próprio, para aumento de dotações dos subtítulos integrantes da Lei e suas alterações, inclusive de créditos especiais abertos e reabertos, desde que: sejam compatíveis com a meta de resultado primário estabelecida na LDO e com o Teto de Gastos; sejam preservadas as vinculações de fontes; e, salvo exceções explicitadas nesse artigo, não cancelem dotações de programações incluídas ou acrescidas por emendas parlamentares.
Essa possibilidade de permitir a suplementação de créditos especiais abertos e reabertos é uma significativa inovação deste PLOA. A tabela abaixo especifica a amplitude da autorização de abertura de créditos nas diversas leis orçamentárias.

Tabela 14 - Amplitude da Autorização da Abertura de Créditos Suplementares nas Leis Orçamentárias Anuais 
	Leis
	Exercícios
	Amplitude da Autorização - Fica autorizada a abertura de:

	12.214, 12.381  
	2010, 2011
	créditos suplementares, restritos aos valores constantes desta Lei

	12.595, 12.798, 12.952, 13.115
	2012, 2013, 2014, 2015
	créditos suplementares, restritos aos valores constantes desta Lei, excluídas as alterações decorrentes de créditos adicionais

	13.255
	2016
	créditos suplementares, restritos aos valores constantes desta Lei, excluídas as alterações decorrentes de créditos adicionais abertos ou reabertos

	13.414
	2017
	créditos suplementares para o aumento de dotações autorizadas por esta Lei

	13.587, 13.808, 13.978
	2018, 2019, 2020
	créditos suplementares para o aumento de dotações fixadas por esta Lei

	14.144, 14.303
	2021 e 2022
	créditos suplementares para o aumento de dotações fixadas por esta Lei e suas alterações

	PLOA 2023
	2023
	créditos suplementares para o aumento de dotações dos subtítulos integrantes desta Lei e suas alterações, inclusive de créditos especiais abertos e reabertos

Fontes: Leis Orçamentárias Anuais e PLOA 2023.
Embora se possa argumentar que as leis orçamentárias de 2021 e 2022 já permitiam a suplementação de créditos adicionais ao incluir a expressão "fixadas por esta Lei e suas alterações", o PLOA 2023 é explícito ao citar os créditos especiais e permitir até a suplementação de créditos especiais reabertos. Os créditos reabertos são aqueles, conforme o § 2º do art. 167 da CF/1988, cuja vigência ultrapassa o exercício em que foram autorizados, devido ao fato de o ato de autorização ter sido promulgado nos últimos quatro meses do exercício, "caso em que, reabertos nos limites de seus saldos, são incorporados ao orçamento do exercício financeiro subsequente".
Em paralelo à suplementação de créditos especiais abertos e reabertos, o § 13º do art. 4º do PLOA 2023 estabelece que:
§ 13. Para fins do disposto neste artigo:
I - a anulação de dotações poderá incidir nos subtítulos constantes desta Lei e suas alterações, bem como de créditos especiais abertos e reabertos; e
II - na hipótese de suplementação ou anulação de dotações abertas ou reabertas por créditos especiais, em atendimento ao disposto no § 12, considera-se como dotações e classificações inicialmente fixadas as constantes da Lei de abertura do crédito especial e do ato de reabertura do crédito especial, respectivamente. (grifo nosso) 
A Nota Técnica Conjunta 5/2022, denominada Subsídios à Apreciação do Projeto de Lei Orçamentária (PLOA) para 2023, de autoria das Consultorias de Orçamento da Câmara dos Deputados e do Senado Federal, considera esta alteração uma mudança de paradigma (peça 46, p. 98) :
O PLOA 2023 traz uma mudança metodológica e conceitual a respeito da abertura de créditos suplementares por ato próprio. Conforme a Lei 4.320/1964, os créditos suplementares prestam-se a "reforço de dotação orçamentária" (art. 41, inc. I) . Durante décadas, interpretou-se a expressão como "reforço de dotações orçamentárias constantes da LOA". Nesses termos, por exemplo, os valores ampliados por um crédito suplementar não poderiam ser aproveitados como limite alargado para crédito suplementar posterior.
Ressaltada essa inovação no caput do art. 4º e no § 13, cabe registrar que os incisos do caput estabelecem uma série de condições a serem atendidas para a suplementação de crédito, variando conforme o Identificador de Resultado Primário (RP) da despesa.
Dentro de um subconjunto das despesas que apresentam um determinado RP, são estabelecidas regras específicas conforme a despesa (especificando a origem permitida dos recursos e os limites específicos de suplementação) e critérios genéricos para o subconjunto.
No caso das despesas financeiras, RP "0", são estabelecidas regras específicas para a utilização dos recursos disponibilizados devido ao cancelamento de despesas para o cumprimento do Teto de Gastos e para a suplementação das despesas de: i. contribuição da União para custeio da previdência dos servidores; ii. serviço da dívida; e iii. transferências aos fundos constitucionais de desenvolvimento regional; iv. custeio da ação "0605 - Ressarcimento ao Gestor do Fundo Nacional de Desestatização". Por fim, há uma regra genérica ao subconjunto de despesas financeiras (RP "0") , que permite a suplementação de até 20% no valor do subtítulo e disciplina as fontes que podem ser utilizadas para a suplementação.
No caso das despesas obrigatórias (RP "1") , foi estabelecida uma regra única de suplementação. Na LOA 2022 as despesas obrigatórias eram subdivididas em três grupos, cada um com seu conjunto de regras. A norma do PLOA 2023 é que as despesas obrigatórias podem ser suplementadas por anulação dotações (sem indicações de RP) , reserva de contingência, superávit financeiro e excesso de arrecadação. Não há limite para a suplementação, nem para a anulação de dotações.
Para as despesas discricionárias de RP "2", há uma série de despesas cujos critérios para a suplementação são específicos, para as demais vige o critério de que o limite de suplementação é de 20% do valor do subtítulo com recursos provenientes de: anulação de dotações até 20% do valor do subtítulo objeto da anulação, reserva de contingência, superávit financeiro e excesso de arrecadação. O inciso IV do caput do art. 4º ainda permite a suplementação das despesas de investimentos e inversões financeiras por meio da anulação de até 15% do montante consignado a essas despesas.
O inciso V do caput do art. 4º, em termos genéricos, permite a "suplementação para a recomposição dos subtítulos integrantes desta Lei, até o limite dos valores que constam do Projeto de Lei Orçamentária de 2023 em cada subtítulo, consideradas as modificações propostas nos termos do disposto no § 5º do art. 166 da Constituição, por meio da anulação de dotações."
Por fim, o inciso VI, que não havia nas leis orçamentárias anteriores, estabelece as condições para suplementação de dotações referente às despesas de precatórios especificadas nos §§ 11 e 21 do art. 100 da CF/1988. Os recursos para suplementação são oriundos de anulação de dotações, reserva de contingência, superávit financeiro e excesso de arrecadação. 
Esses regramentos estabelecidos no caput são complementados por treze parágrafos, cabendo destaque aos §§ 7º, 8º, 9º e 10, que regulamentam o cancelamento de dotações decorrentes de programações incluídas ou acrescidas por emendas.
Em relação ao art. 7º, referente à autorização para abertura de créditos suplementares do Orçamente do Investimento, a única alteração em relação à LOA de 2022 é a liberação do cumprimento do limite de 30% de suplementação para as dotações da Eletrobras Termonuclear S.A. - Eletronuclear destinadas à manutenção do Sistema de Geração de Energia Termonuclear de Angra I e II, e à implantação da Usina Termonuclear de Angra III.
Diante das informações apresentadas, ressalta-se que, no PLOA 2023, houve mudança de paradigma quanto à abertura de créditos suplementares por ato próprio, ao se permitir explicitamente a suplementação e a anulação de dotações de créditos especiais abertos e reabertos. Pode-se também afirmar, em resposta à questão de auditoria, que as principais implicações para a gestão orçamentária e para o controle externo decorrem da necessidade de se fazer o acompanhamento das alterações no decorrer do exercício orçamentário, uma vez que os critérios para abertura de créditos suplementares estão sob os condicionantes previstos nas normas de finanças públicas, em especial na Constituição Federal, na Lei 4.320/1964 e na Lei de Responsabilidade Fiscal.
3. CONCLUSÃO
Por meio deste acompanhamento, foram examinados aspectos fiscais e de conformidade do PLOA da União para o exercício de 2023. Na instrução preliminar (peça 16) foram avaliados três aspectos fiscais fundamentais da Proposta Orçamentária da União para o exercício vindouro: Meta de Resultado Primário, Teto de Gastos e Regra de Ouro, o que ensejou as deliberações contidas no Acórdão 2464/2022-TCU-Plenário (peça 43) .
Com base em questões de auditoria (Q1 a Q13) , o presente relatório realizou o exame técnico dos seguintes temas relacionados ao Projeto Orçamentário para 2023: Parâmetros Macroeconômicos; Receitas e Despesas Primárias; Resultado do RGPS; Política de Garantia de Preços Mínimos; Impacto Fiscal da Compensação Previdenciária; Trajetória da Dívida Pública; Dívida Ativa da União; Passivos Contingentes; Benefícios Financeiros, Creditícios, Tributários e Previdenciários; Teto de Gastos; Regra de Ouro; Medidas de Compensação aos Gastos Tributários; Abertura de Créditos Suplementares.
No âmbito da Q1, as projeções para os parâmetros macroeconômicos utilizados para a elaboração de receitas e despesas contidas no PLOA 2023 são compatíveis com as estimativas do mercado, com algumas distinções devido à defasagem das observações utilizadas no PLOA 2023 em julho de 2022. Para 2022, as projeções do mercado para a inflação estão menores e as para o crescimento real do PIB estão maiores, consistentes com a recente evolução destes fatores. Para 2023, a situação se inverte, com o mercado prevendo inflação ligeiramente maior e crescimento do PIB bem menor. A combinação destes fatores faz com que a projeção do PIB para 2023 em valores correntes com base nas informações do mercado seja R$ 263,0 bilhões inferior ao projetado no PLOA 2023, representando diferença de 2,47%. As projeções do mercado para a Selic são também inferiores às do PLOA 2023, mas, em ambos os casos, projetam taxas reais positivas, indicando que a situação com taxas reais negativas não tende a voltar.
Na análise da Q2, verificou-se que o resultado primário estimado no PLOA para 2023 de déficit de R$ 63,7 bilhões pode ser considerado adequado, atendendo ao que foi estipulado na LDO 2023, déficit primário de R$ 65,9 bilhões, cabendo, contudo, a ressalva de que poderá ocorrer superávit primário de até R$ 66,2 bilhões, caso as premissas adotadas por esta equipe de fiscalização sejam atingidas. Cabe esclarecer que a conjuntura atual é bastante incerta, o que pode resultar em oscilações significativas nos resultados. Inclusive ainda não se tem conhecimento da política econômica a ser implementada pelo governo eleito em outubro.
A partir dos dados analisados na Q3, concluiu-se que o déficit do RGPS pode estar se estabilizando como proporção do PIB. No entanto, como ainda cresce acima da inflação, continua a pressionar o cumprimento do Teto de Gastos. A projeção das despesas com benefícios previdenciários foi feita usando a projeção de 7,41% para o INPC. No entanto, os benefícios deverão ser reajustados com o INPC de dezembro. O último valor do INPC, medido em agosto de 2022, foi de 8,83%. Como este indicador apresenta tendência de redução, existe a possibilidade de o valor utilizado na projeção ser próximo ao que será efetivamente usado. Nesse sentido, cabe informar à CMO, à SOF, à Secretaria de Previdência (SPREV) e à STN as conclusões da análise ora desenvolvida.
Pelo que foi analisado no âmbito da Q4, ressaltam-se: i. repercussão no Teto de Gastos da ordem de R$ 1.522 milhões; ii. impacto negativo no cálculo da Regra de Ouro para 2023 da ordem de R$ 400 milhões; iii. projeção de despesas discricionárias para a Política de Garantia de Preços Mínimos de R$ 469 milhões; e iv. previsão de receita corrente de Alienação de Estoques da Política de Garantia de Preços Mínimos de R$ 279 milhões. 
Na Q5, referente às alterações nos registros contábeis da Comprev, ressaltam-se: i. repercussão no Teto de Gastos da ordem de R$ 218 milhões; ii. estimativa de despesas registradas, pelo valor bruto, no montante de R$ 4.421,4 milhões; iii. ausência de registros orçamentários que discriminem as naturezas de receita referentes à Comprev; e iv. a conformidade das mudanças implementadas está sob análise no âmbito do TC Processo 021.117/2022-5.
Na análise da Q6, pode-se observar que a sustentabilidade da dlsp é alcançada mesmo com a hipótese mais pessimista de receita primária líquida (rpfl) de 17,0% do PIB. Na realidade, os fatores que mais afetam a sustentabilidade são o crescimento do PIB e o cumprimento do Teto de Gastos. Em ambas as hipóteses, a dívida é sustentável, variando apenas o prazo para a reversão de seu crescimento e o máximo a ser atingido.
Em relação à Q7, conforme contido nas Informações Complementares ao Projeto, o montante efetivo de estoque da dívida ativa da União no exercício de 2021 foi de R$ 2.668,3 bilhões, enquanto os respectivos valores efetivos (1º semestre) e estimados (2º semestre) para o exercício de 2022 somaram R$ 2.773,2 bilhões e o montante estimado de estoque para o exercício de 2023 alcançou R$ 2.867,1 bilhões.
Conforme consignado no âmbito da Q8, o Anexo de Riscos Fiscais do PLDO 2023 foi atualizado pelo inciso XXI (Atualização do Anexo de Riscos Fiscais) do Volume II das Informações Complementares ao Projeto, demonstrando que os estoques totais dos passivos contingentes em 2021 e 2022 (1º semestre) alcançaram os valores de R$ 2.717,80 bilhões e R$ 3.438,00 bilhões, respectivamente. Observaram-se diversas atualizações dos riscos fiscais concernentes às demandas judiciais, referentes a exclusão de ações judiciais, reclassificação de risco, atualização da estimativa de impacto, entre outras. Por conseguinte, o montante informado das demandas judiciais de risco possível foi de R$ 2.367,0 bilhões para junho de 2022 (crescimento de 87,8% em relação a 2021) , enquanto as de risco provável totalizaram o valor de R$ 528,5 bilhões, representado redução 39,4% em comparação ao exercício de 2021 (R$ 871,9 bilhões) .  
Quanto à Q9, verificou-se que os benefícios financeiros e creditícios deverão totalizar R$ 130,4 bilhões em 2023, destinando 55% do total para programas sociais. Os gastos tributários deverão atingir R$ 456,1 bilhões e, por suas características, beneficiam mais os setores que pagam mais impostos. O setor de comércio e serviço deve ficar com 24% do total, contra 16% da saúde e 4% da educação. Avaliando os totais destes benefícios em proporção da população por região, ficam patentes as distorções ocasionadas pelos Gastos Tributários. Em termos per capita, a região Nordeste deverá receber R$ 1.468, bem abaixo da média nacional de R$ 2.749. A região Norte deverá ficar com a maior proporção, de R$ 4.360, principalmente em decorrência dos benefícios relativos à Zona Franca de Manaus. Estas distorções fazem com que não se atenda ao preceito constitucional de que estes benefícios deveriam diminuir as diferenças regionais.
Pelos dados analisados na Q10, o montante das despesas primárias fixadas no PLOA 2023 é compatível com os limites do Teto de Gastos.
Em relação à Q11, estima-se que haverá necessidade de R$ 89,2 bilhões em operações de crédito para cobertura do déficit orçamentário corrente. O PLOA 2023 informa que este valor está alocado em pagamento de benefícios previdenciários e ficará condicionado à aprovação legislativa por maioria absoluta de créditos suplementares, como prevê o art. 167, inciso III, da CF/1988.
Conforme relatado na Q12, dos dezessete normativos cujas renúncias tributárias deveriam se submeter às observâncias dos requisitos constitucionais e legais nos atos de concessão ou ampliação de renúncias de receita tributárias, doze foram criadas por propostas do Congresso Nacional sem o atendimento de todos exigências previstas nos arts. 113 do ADCT e 14, caput e incisos I e II, da LRF, além dos respectivos comandos das LDOs de 2021 e 2022. Por sua vez, o Poder Executivo sancionou projetos originários do Poder Legislativo que se transformaram em cinco legislações, além de criar outra norma legal, que instituíram desonerações tributárias sem a demonstração do cumprimento de todos os supramencionadas dispositivos.
Por fim, em relação à Q13, houve mudança de paradigma quanto à abertura de créditos suplementares por ato próprio, ao se permitir explicitamente a suplementação e a anulação de dotações de créditos especiais abertos e reabertos. Pode-se também afirmar que as principais implicações para a gestão orçamentária e para o controle externo decorrem da necessidade de se fazer o acompanhamento das alterações no decorrer do exercício orçamentário, uma vez que os critérios para abertura de créditos suplementares estão sob os condicionantes previstos nas normas de finanças públicas, em especial na Constituição Federal, na Lei 4.320/1964 e na Lei de Responsabilidade Fiscal. 
4. PROPOSTA DE ENCAMINHAMENTO
Ante todo o exposto, nos termos do art. 3º, inciso III, da Resolução-TCU 142/2001, propõe-se ao Tribunal a adoção das seguintes medidas:
a) informar, com fundamento no art. 41, inciso I, alínea "a" e § 2º, da Lei 8.443/1992:
a.1) à Comissão Mista de Planos, Orçamentos Públicos e Fiscalização do Congresso Nacional, sobre a ausência, no Projeto de Lei Orçamentária Anual da União para o exercício financeiro de 2023, da estimativa das receitas da Compensação Previdenciária (Compensação Financeira RGPS/RPPS) (seção 2.5 deste relatório) ;
a.2) à Comissão Mista de Planos, Orçamentos Públicos e Fiscalização do Congresso Nacional, à Secretaria de Orçamento Federal, à Secretaria de Previdência e à Secretaria do Tesouro Nacional que, no Projeto de Lei Orçamentária Anual da União para o exercício financeiro de 2023, os benefícios previdenciários do Regime Geral de Previdência Social (RGPS) continuam crescendo acima da inflação, aumentando a pressão ao cumprimento do Teto de Gastos, em particular sobre as despesas discricionárias. Os benefícios foram projetados usando o Índice Nacional de Preços ao Consumidor (INPC) de 7,41%, enquanto o INPC de agosto de 2022 foi de 8,83%. Como este indicador apresenta tendência de redução, existe a possibilidade de o índice utilizado na projeção ser próximo ao que será efetivamente usado (seção 2.3) ;
a.3) à Comissão Mista de Planos, Orçamentos Públicos e Fiscalização do Congresso Nacional, à Secretaria de Orçamento Federal e à Secretaria do Tesouro Nacional que, no Projeto de Lei Orçamentária Anual da União para o exercício financeiro de 2023, a análise de sustentabilidade da Dívida Líquida do Setor Público indica que a proporção dessa dívida em relação ao PIB poderá atingir o máximo de 79,89% no ano de 2031, passando a diminuir a partir de 2032 (seção 2.6) ;
b) encaminhar cópia do acórdão que vier a ser proferido à Comissão Mista de Planos, Orçamentos Públicos e Fiscalização do Congresso Nacional, para subsidiar a análise do Projeto de Lei Orçamentária para o exercício de 2023, bem como à Secretaria Especial da Receita Federal do Brasil, à Secretaria de Política Econômica, à Procuradoria-Geral da Fazenda Nacional, à Secretaria de Orçamento Federal, à Secretaria de Previdência e à Secretaria do Tesouro Nacional, informando-lhes que o inteiro teor da deliberação poderá ser consultado no Portal do TCU (www.tcu.gov.br/acórdãos) ;
c) arquivar o presente processo, com fulcro no art. 169, inciso V, do Regimento Interno do TCU.
É o relatório.

não há.

Não atuou.

RELATÓRIO DE ACOMPANHAMENTO. CONFORMIDADE DO PROJETO DE LEI ORÇAMENTÁRIA ANUAL PARA 2023. INFORMAÇÃO DIRECIONADA À COMISSÃO MISTA DE PLANOS, ORÇAMENTOS PÚBLICOS E FISCALIZAÇÃO DO CONGRESSO NACIONAL, À SECRETARIA DE ORÇAMENTO FEDERAL E À SECRETARIA DO TESOURO NACIONAL. ARQUIVAMENTO.

RELATÓRIO DE ACOMPANHAMENTO (RACOM)

Secretaria de Macroavaliação Governamental (Semag).

Em apreciação, relatório de acompanhamento com o propósito de avaliar a consistência fiscal das estimativas de receitas, dos montantes fixados de despesas e da meta de resultado primário, bem como outros aspectos de conformidade do Projeto de Lei Orçamentária da União para o exercício de 2023 (PLOA 2023) .
Em etapa anterior deste acompanhamento, o TCU avaliou três aspectos fiscais da proposta orçamentária da União para o exercício vindouro: (i) Meta de Resultado Primário; (ii) Teto de Gastos; e (iii)  Regra de Ouro. Os encaminhamentos constam do Acórdão 2464/2022-TCU-Plenário (peça 43) .
Nesta etapa, a Secretaria de Macroavaliação Governamental (Semag) examina os demais aspectos do PLOA 2023, abordados por questões de auditoria (Q) que resultaram nas respectivas conclusões (C) , conforme apresentado no quadro a seguir:
	N.º
	Questão
	Conclusão

	1
	Quais os principais parâmetros macroeconômicos utilizados para elaboração do PLOA 2023?
	As projeções para os parâmetros macroeconômicos utilizados para a elaboração de receitas e despesas contidas no PLOA 2023 são compatíveis com as estimativas do mercado, com algumas distinções devido à defasagem das observações utilizadas no PLOA 2023 em julho de 2022. Para 2022, as projeções do mercado para a inflação estão menores e as para o crescimento real do PIB estão maiores, consistentes com a recente evolução destes fatores. Para 2023, a situação se inverte, com o mercado prevendo inflação ligeiramente maior e crescimento do PIB bem menor. A combinação destes fatores faz com que a projeção do PIB para 2023 em valores correntes com base nas informações do mercado seja R$ 263,0 bilhões abaixo do projetado no PLOA 2023, representando diferença para menor de 2,47%. As projeções do mercado para a Selic são também inferiores às do PLOA 2023, mas, em ambos os casos, projetam taxas reais positivas, indicando que a situação com taxas reais negativas não tende a voltar.

	2
	Os valores das receitas e das despesas primárias constantes do PLOA 2023 são factíveis?
	Pelos valores apurados, o resultado primário estimado no PLOA para 2023 (versão original de 31/8/2022) de déficit de R$ 63,7 bilhões pode ser considerado adequado, atendendo ao que foi estipulado na LDO 2023, meta de déficit primário de R$ 65,9 bilhões, cabendo, contudo, a ressalva de que poderá ocorrer superávit de até R$ 66,2 bilhões, caso as premissas adotadas por esta equipe técnica do TCU sejam atingidas. Cabe esclarecer que a conjuntura atual é bastante incerta, o que pode resultar em oscilações significativas nos resultados. Inclusive ainda não se tem conhecimento da política econômica a ser implementada pelo governo eleito em outubro.

	3
	Qual é o resultado projetado para o Regime Geral de Previdência Social (RGPS) no âmbito do PLOA 2023?
	O déficit do RGPS pode estar se estabilizando como proporção do PIB. No entanto, ainda cresce acima da inflação, aumentando a pressão ao cumprimento do Teto de Gastos, em particular sobre as despesas discricionárias. Os benefícios foram projetados usando o INPC de 7,41%, enquanto o INPC de agosto de 2022 foi de 8,83%. Como este indicador apresenta tendência de redução, existe a possibilidade de o índice utilizado na projeção ser próximo ao que será efetivamente usado.

	4
	Quais as premissas metodológicas adotadas para estimar o impacto fiscal primário da Política de Garantia de Preços Mínimos (PGPM) no âmbito do PLOA 2023?
	As premissas metodológicas relativas ao impacto fiscal das alterações no PGPM são de que a política possui despesas e receitas primárias, e não financeiras, como eram anteriormente registradas. Essa mudança de critério repercutiu, em 2023, em aumento do Teto de Gastos da ordem de R$ 1.522 milhões e gerou um impacto negativo no cálculo da Regra de Ouro de aproximadamente R$ 400 milhões.

	5
	Quais as premissas metodológicas adotadas para estimar o impacto fiscal primário da Compensação Previdenciária (Comprev) no âmbito do PLOA 2023?
	As premissas metodológicas relativas ao impacto fiscal das alterações da Comprev são de que as receitas e despesas devem ser registradas pelo valor bruto e não pelo líquido (diferença entre receitas e despesas) , conforme vinha sendo registrado. Essa mudança de enfoque foi resultado de recomendação constante do item 9.2.3 do Acórdão 1153/2021-TCU-Plenário (rel. min. Augusto Sherman) . A alteração de registro repercutiu, em 2023, em aumento do Teto de Gastos da ordem de R$ 218 milhões e não gerou impacto no cálculo da Regra de Ouro.

	6
	Qual é a trajetória esperada para a relação Dívida Líquida do Setor Público (DLSP) como proporção do PIB para os próximos anos? (dlsp = DLSP/PIB) 
	A sustentabilidade da dlsp é alcançada mesmo com a hipótese mais pessimista de receita primária líquida (rpfl) de 17,0% do PIB. Na realidade, os fatores que mais afetam a sustentabilidade são o crescimento do PIB e o cumprimento do Teto de Gastos. Em ambas as hipóteses, a dívida é sustentável, variando apenas o prazo para a reversão de seu crescimento e o máximo a ser atingido.

	7
	Quais os valores de arrecadação e de estoque da Dívida Ativa da União indicados no âmbito do PLOA 2023?
	Constaram das Informações Complementares ao Projeto que o montante efetivo de estoque da dívida ativa da União no exercício de 2021 foi de R$ 2.668,3 bilhões, enquanto os respectivos valores efetivos (1º semestre) e estimados (2º semestre) para o exercício de 2022 somaram R$ 2.773,2 bilhões, e o montante estimado de estoque para o exercício de 2023 alcançará R$ 2.867,1 bilhões.

	8
	Quais os principais passivos contingentes elencados na atualização do Anexo de Riscos Fiscais do PLDO 2023 e os valores associados a esses passivos?
	O Anexo de Riscos Fiscais do PLDO 2023 foi atualizado pelo inciso XXI (Atualização do Anexo de Riscos Fiscais) do Volume II das Informações Complementares ao PLOA 2023, demonstrando que os estoques totais dos passivos contingentes em 2021 e 2022 (1º semestre) alcançaram os valores de R$ 2.717,80 bilhões e R$ 3.438,00 bilhões, respectivamente. Observaram-se diversas atualizações dos riscos fiscais concernentes às demandas judiciais, referentes à exclusão de ações judiciais, reclassificação de risco, atualização da estimativa de impacto, entre outras. Com efeito, o montante informado das demandas judiciais de risco possível foi de R$ 2.367,0 bilhões para junho de 2022 (crescimento de 87,8% em relação a 2021) , enquanto as de risco provável totalizaram R$ 528,5 bilhões, representando redução 39,3% em comparação ao exercício de 2021.

	9
	Quais os valores totais projetados para as renúncias de receitas tributárias, financeiras e creditícias no exercício de 2023, bem como sua distribuição por função de governo, região geográfica, setor e tipo de tributo?
	Os benefícios financeiros e creditícios deverão totalizar R$ 130,4 bilhões em 2023, destinando 55% do total para programas sociais. Os gastos tributários deverão atingir R$ 456,1 bilhões e, por suas características, beneficiam mais os setores que pagam mais impostos. O setor de comércio e serviço deve ficar com 24% do total, contra 16% da saúde e 4% da educação. Em termos per capita, a região Nordeste deverá receber R$ 1.468, bem abaixo da média nacional de R$ 2.749. A região Norte deverá ficar com a maior proporção, de R$ 4.360, principalmente em decorrência dos benefícios relativos à Zona Franca de Manaus. Estas distorções fazem com que não se atenda ao preceito constitucional de que estes benefícios deveriam diminuir as diferenças regionais.

	10
	O montante das despesas primárias é compatível com os limites do Novo Regime Fiscal (Teto de Gastos) no âmbito do PLOA 2023?
	Pelos dados analisados, o montante das despesas primárias fixadas no PLOA 2023 (versão original de 31/8/2022) é compatível com os limites do Novo Regime Fiscal (Teto de Gastos) .

	11
	O montante das receitas de operações de crédito é compatível com o montante das despesas de capital (Regra de Ouro) no âmbito do PLOA 2023?
	No PLOA 2023 (versão original de 31/8/2022) , estima-se que haverá necessidade de R$ 89,2 bilhões em operações de crédito para cobertura do déficit orçamentário corrente. O projeto informa que este valor está alocado em pagamento de benefícios previdenciários e ficará condicionado à aprovação legislativa por maioria absoluta de créditos suplementares, como prevê o art. 167, inciso III, da Constituição Federal.

	12
	Quais as medidas de compensação aos gastos tributários informadas no PLOA 2023?
	Constatou-se que, dos dezessete normativos cujas renuncias tributárias deveriam se submeter às observâncias dos requisitos constitucionais e legais nos atos de concessão ou ampliação, apresentados no "Demonstrativo com as medidas de compensação às renúncias de receitas, em observância disposto no inciso II do art. 5º da Lei Complementar nº 101, de 2000 - Lei de Responsabilidade Fiscal" (inciso XIX do Volume III das Informações Complementares ao PLOA 2023) , doze foram criadas por propostas do Congresso Nacional sem o atendimento de todas as exigências previstas nos arts. 113 do ADCT e 14, caput e incisos I e II, da LRF, além dos respectivos comandos das LDOs de 2021 e 2022. Por sua vez, o Poder Executivo sancionou projetos originários do Poder Legislativo que se transformaram em cinco legislações, além de criar outra norma legal, que instituíram desonerações tributárias sem a demonstração do cumprimento de todos os supramencionados dispositivos. 

	13
	Quais as principais implicações para a gestão orçamentária e para o controle externo decorrentes das disposições do PLOA 2023 sobre a autorização para a abertura de créditos suplementares?
	O PLOA 2023 permite explicitamente, por ato próprio dos órgãos, a suplementação e a anulação de dotações de créditos especiais abertos e reabertos. As regras de abertura de crédito suplementar impõem o acompanhamento das alterações no decorrer do exercício orçamentário, uma vez que os critérios estão sob os condicionantes previstos nas normas de finanças públicas, em especial na Constituição Federal, na Lei 4.320/1964 e na LRF.

A Semag, em pareceres uníssonos, sugere informar (peças 57-59) :
a.1) à Comissão Mista de Planos, Orçamentos Públicos e Fiscalização do Congresso Nacional (CMO) , sobre a ausência, no Projeto de Lei Orçamentária Anual da União para o exercício financeiro de 2023, da estimativa das receitas da Compensação Previdenciária (Compensação Financeira RGPS/RPPS) ;
a.2) à Comissão Mista de Planos, Orçamentos Públicos e Fiscalização do Congresso Nacional (CMO) , à Secretaria de Orçamento Federal (SOF) , à Secretaria de Previdência (SPrev) e à Secretaria do Tesouro Nacional (STN) que, no Projeto de Lei Orçamentária Anual da União para o exercício financeiro de 2023, os benefícios previdenciários do Regime Geral de Previdência Social (RGPS) continuam crescendo acima da inflação, aumentando a pressão ao cumprimento do Teto de Gastos, em particular sobre as despesas discricionárias. Os benefícios foram projetados usando o Índice Nacional de Preços ao Consumidor (INPC) de 7,41%, enquanto o INPC de agosto de 2022 foi de 8,83%. Como este indicador apresenta tendência de redução, existe a possibilidade de o índice utilizado na projeção ser próximo ao que será efetivamente usado;
a.3) à Comissão Mista de Planos, Orçamentos Públicos e Fiscalização do Congresso Nacional, à Secretaria de Orçamento Federal e à Secretaria do Tesouro Nacional que, no Projeto de Lei Orçamentária Anual da União para o exercício financeiro de 2023, a análise de sustentabilidade da Dívida Líquida do Setor Público indica que a proporção dessa dívida em relação ao PIB poderá atingir o máximo de 79,89% no ano de 2031, passando a diminuir a partir de 2032.
No mérito, manifesto minha concordância com os pareceres precedentes, cujos fundamentos adoto como minhas razões de decidir.
Em relação ao resultado projetado para o Regime Geral de Previdência Social (RGPS) no âmbito do PLOA 2023 (questão e conclusão de número 3) , a análise efetuada pela unidade instrutiva indicou que, a partir de 2020, o crescimento dos benefícios apresenta certa estabilidade, "mostrando os resultados da reforma da previdência". A Semag verificou a adoção do percentual de 7,41% referente ao Índice Nacional de Preços ao Consumidor (INPC) para projetar as despesas com benefícios previdenciários, para o PLOA 2023, mas ressaltou que os benefícios deverão ser reajustados com o INPC de dezembro. Acompanho as conclusões da unidade técnica e acolho, na íntegra, a proposta sugerida, direcionada à CMO, à SOF, à SPrev e à STN, por entender suficiente para o propósito desta etapa de avaliação.
Quanto ao impacto fiscal primário da Compensação Previdenciária (Comprev) no âmbito do PLOA 2023 (questão e conclusão de número 5) , a unidade técnica avaliou que, em razão de alterações da contabilização da Comprev (objeto do TC Processo 021.117/2022-5) , a repercussão sobre o Teto de Gastos em 2023 poderá alcançar R$ 218 milhões, considerando o montante de R$ 203 milhões referente a 2022, corrigido pela variação do IPCA de 2022 no percentual de 7,2%. A Semag constatou, ainda, que as despesas com a Comprev foram estimadas em R$ 4,42 bilhões, mas apontou a ausência de informações e dados sobre as receitas recebidas a título de Comprev. Perfilho das conclusões da unidade instrutiva e acolho, na íntegra, a proposta sugerida, direcionada à CMO, por ser suficiente para o objetivo desta etapa processual.
Relativamente à trajetória para a Dívida Líquida do Setor Público (DLSP) como proporção do PIB para os próximos anos (questão e conclusão de número 6) , a Semag avaliou a sustentabilidade da DLSP, considerando a taxa de juros real de 3% a.a., associada a duas hipóteses para projeção da receita primária líquida em relação ao PIB: (i)  17,0%, percentual adotado para 2022; e (ii) 18,2%, percentual observado em 2021. Para a primeira hipótese, a DLSP alcança 79,89% do PIB em 2031, enquanto para a segunda, a DLSP atinge 69,25% do PIB em 2028, passando a diminuir a partir daqueles anos. Para efeito de comparação, a DLSP de 2022 foi de 56,84% do PIB, conforme registrado pelo Banco Central (peça 38, p. 3) . De acordo com a unidade instrutiva, em ambas as hipóteses, a DLSP é sustentável, variando apenas o prazo para a reversão de seu crescimento e o máximo a ser atingido. Comungo das conclusões da unidade instrutiva e acolho, na íntegra, a proposta sugerida, direcionada à CMO, à SOF e à STN, por considerá-la suficiente para o objetivo desta etapa processual.
Por fim, registro que, ao longo de 2023, o TCU realizará o acompanhamento da execução orçamentária, de modo a avaliar os impactos decorrentes da execução e adotar as medidas pertinentes.
Ante o exposto, voto pela adoção da minuta de acórdão que submeto a este Colegiado.
TCU, Sala das Sessões, em 7 de dezembro de 2022.
Ministro VITAL DO RÊGO 
Relator